ACORDAO-COMPLETO-2497339

ACÓRDÃO 870/2022 ATA 14/2022 - PLENÁRIO

VISTOS, relatados e discutidos estes autos de representação sobre possíveis irregularidades ocorridas no Pregão Eletrônico para Registro de Preço 30/2020, conduzido pelo Comando da Brigada de Infantaria Pára-quedista para a contratação de serviços comuns de engenharia; 
ACORDAM os Ministros do Tribunal de Contas da União, reunidos em Sessão do Plenário, ante as razões expostas pelo Relator, em:
9.1. considerar cumprida a determinação do item 9.2 do Acórdão 401/2021-TCU-Plenário;
9.2. acolher as razões de justificativa apresentadas por Alexandre Ricardo Santos de Quadros, na condição de ordenador de despesas, sobre as irregularidades indicadas no item 9.4.3 do Acórdão 401/2021-TCU-Plenário;
9.3. rejeitar as razões de justificativa apresentadas por Filipe da Silva Costa Souza Ferreira, na condição de pregoeiro, e Alexandre Ricardo Santos de Quadros, na condição de ordenador de despesas, acerca das irregularidades indicadas nos itens 9.4.1 e 9.4.2 do Acórdão 401/2021-TCU-Plenário;
9.4. aplicar aos responsáveis indicados acima, individualmente, a multa de R$ 10.000,00, prevista no art. 58, inciso II, da Lei 8.443/1992 c/c o art. 268, inciso II, do RI/TCU, fixando-lhes o prazo de quinze dias, a contar das notificações, para que comprovem, perante o Tribunal (art. 214, inciso III, alínea "a", do Regimento Interno/TCU) , o recolhimento das dívidas ao Tesouro Nacional, atualizadas monetariamente desde a data do acórdão até a dos efetivos recolhimentos, se forem pagas após o vencimento, na forma da legislação em vigor; 
9.5. autorizar o desconto das dívidas na remuneração dos militares, observado o disposto no art. 46 da Lei 8.112/1990; 
9.6. autorizar, desde logo, nos termos do art. 28, inciso II, da Lei 8.443/1992, a cobrança judicial das dívidas caso não atendidas as notificações e não seja possível o desconto determinado; 
9.7. dar ciência deste acórdão, assim como do relatório e do voto que o fundamentam, ao representante, ao Comandante da Brigada de Infantaria Pára-quedista, por intermédio do Centro de Controle Interno do Exército (CCIEx) , e à SecexDefesa, esta para conhecimento e verificação de reflexo nas contas dos respectivos responsáveis.

Representação a respeito de possíveis irregularidades ocorridas na condução de pregão eletrônico, para registro de preços, tendo por objeto a contratação de serviços comuns de engenharia.

Comando da Brigada de Infantaria Pára-quedista.

3. Interessados/Responsáveis/Representante:
3.1. Interessados: GHS Artex Construções Serviços e Reformas Eireli (07.825.261/0001-90); Pelt Projetos e Construções Ltda. - ME (15.583.839/0001-77).
3.2. Responsáveis: Filipe da Silva Costa Souza Ferreira (XXX.634.947-XX); Alexandre Ricardo Santos de Quadros (XXX.750.217-XX).
3.3. Representante: Real Forte Manutenção Predial Eireli (15.656.953/0001-80).

13.1. Ministros presentes: Ana Arraes (Presidente), Walton Alencar Rodrigues, Benjamin Zymler, Aroldo Cedraz, Bruno Dantas, Vital do Rêgo (Relator), Jorge Oliveira e Antonio Anastasia.
13.2. Ministros-Substitutos presentes: Augusto Sherman Cavalcanti, Marcos Bemquerer Costa, André Luís de Carvalho e Weder de Oliveira.

VITAL DO RÊGO

Adoto como relatório, com os ajustes de forma pertinentes, a instrução da Secretaria de Controle Externo de Aquisições e Logística (peça 140) , que contou com a anuência de seus dirigentes (peças 141 e 142) , a qual transcrevo a seguir:
Instrução
Trata-se de Representação a respeito de possíveis irregularidades ocorridas no Comando da Brigada de Infantaria Pára-Quedista, relacionadas ao Pregão Eletrônico para Registro de Preços 30/2020, tendo por objeto a contratação de serviços comuns de engenharia, visando à manutenção e à conservação dos bens imóveis de responsabilidade da Brigada de Infantaria Paraquedista (peça 3, p. 1) .
O objeto licitado foi dividido em nove grupos, sendo que a regularidade dos procedimentos relativos ao julgamento dos grupos 2, 7 e 9 foi apreciada no TC Processo 026.934/2020-5 - Representação que originou o Acórdão 369/2021-TCU-Plenário, de 3/3/2021, Ministro Relator Vital do Rêgo, no qual foi exarada a seguinte determinação ao Comando da Brigada de Infantaria Pára-Quedista (grifou-se) :
1.7. Determinar ao Comando da Brigada de Infantaria Paraquedista, com fundamento no art. 250, inciso II, do RI/TCU, c/c o art. 4º, inciso I da Resolução-TCU 315/2020, que adote providências para cancelar a homologação dos grupos 2, 7 e 9 do Pregão Eletrônico 30/2020, e retornar à fase de julgamento das propostas, solicitando à empresa Real Forte Manutenção Predial Eireli (CNPJ: 15.656.953/0001-80) sua proposta ajustada ao melhor lance ofertado de forma a verificar sua aceitabilidade no certame, e informando ao TCU, no prazo de 15 (quinze) dias, as providências adotadas, tendo em vista a seguinte irregularidade identificada: desclassificação das propostas apresentadas pela empresa Real Forte Manutenção Predial Eireli (CNPJ: 15.656.953/0001-80) para os grupos supra, por não conterem o detalhamento dos custos inicialmente apresentados, sem que o pregoeiro tenha solicitado à licitante o envio da proposta ajustada ao melhor lance ofertado e sem realizar diligências para complementar a documentação, contrariando o item 10.1.2 do edital do Pregão 30/2020 e o disposto no art. 38, § 2º, do Decreto 10.024/2019, podendo gerar um prejuízo ao erário de R$ 1.745.771,17, ante a diferença de preços entre as propostas dessa empresa e as propostas homologadas.
Para fins de monitoramento da deliberação foi autuado o TC Processo 009.105/2021-2, do qual se extrai o seguinte excerto de instrução, de 14/4/2021, à peça 12, p. 2 (grifou-se) :
3. O item 1.7 do Acórdão 369/2021-TCU-Plenário determinou que a unidade jurisdicionada apresentasse as devidas informações no prazo de quinze dias a contar da ciência, ressaltando-se que o art. 30 da Lei 8.443/1992 c/c o art. 183 do Regimento Interno do TCU estabelecem a contagem dia a dia dos prazos dos processos de controle externo no âmbito do TCU.
4. Em cumprimento à determinação, o Comando Brigadista encaminhou o Ofício 1-Bgda Inf Pqdt/Cmado Bda, datado de 26/3/2021, configurando a tempestividade da resposta.
5. Em consulta ao Portal de Compras Governamentais não se identificou, até a presente data, o retorno à fase de julgamento de propostas para os itens 2, 7 e 9, sendo possível constatar apenas que não houve homologação para os mencionados itens. Tais constatações são justificadas pelo esclarecimento prestado pela unidade jurisdicionada quanto à previsão de realização da sessão pública somente em 5/5/2021.
6. Ao se examinar o expediente encaminhado pelo Comando Brigadista, verifica-se que não foram anexados documentos aptos a demonstrar o cumprimento da determinação constante do Acórdão 369/2021-TCU-Plenário, possivelmente em razão da não realização, até a presente data, da sessão pública.
7. Considerando os princípios da boa-fé e da presunção de verdade que permeiam os atos praticados pelos gestores públicos, entende-se que, apesar da não apresentação da documentação comprobatória, as informações constantes do documento assinado pelo General de Brigada Helder de Freitas Braga, Comandante da Brigada de Infantaria Paraquedista, se mostram suficientes para demonstrar que a medida determinada pelo TCU foi atendida.
Em apreciação conclusiva, o Tribunal prolatou o Acórdão de Relação 1.194/2021 - TCU - Plenário, de 26/5/2021, Relator Ministro Vital do Rêgo, que considerou cumprida a deliberação e determinou o apensamento do TC Processo 009.105/2021-2 - Monitoramento ao processo originário TC Processo 026.934/2020-5 - Representação, cujo estado atual é "Encerrado".
Em consulta realizada à Base Administrativa da Brigada de Infantaria Pára-quedista/Carteira de Licitações, foi informado que a sessão pública foi retomada às 10:00 horas do dia 5/5/2021, havendo sido declarada habilitada e aceita a proposta ofertada pela empresa Real Forte Manutenção Predial - Eireli (CNPJ: 15.656.953/0001-80) para os grupos 2, 7 e 9. 
Em 22/7/2021, a licitante GHS Artex Construções Serviços e Reformas - Eireli (CNPJ: 07.825.261/0001-90) manifestou intenção de recurso contra o resultado, que foi aceita pelo pregoeiro e aguarda julgamento, sendo essa a situação presente do certame (peça 138) .
Com relação aos demais grupos 1, 3, 4, 5, 6 e 8 que integram o objeto do Pregão Eletrônico SRP 30/2020, o Tribunal, acolhendo proposição desta Selog em pareceres uniformes (peças 91 e 92) , prolatou o Acórdão 401/2021-TCU-Plenário, de 3/3/2021, Relator Ministro Vital do Rêgo, pelo qual conheceu da Representação, considerando-a procedente, e determinou a anulação do Pregão Eletrônico SRP 30/2020, em relação aos Grupos 1, 3, 4, 5, 6 e 8 e, consequentemente, das Atas de Registro Preços 70/2020 e 71/2020, havendo determinado, ainda, a realização de audiência dos gestores responsáveis (peça 97) , sendo efetuadas as devidas comunicações processuais (peças 102 a 111, 115, 117, 118, 129 a 131 e 134 a 137) .
Os grupos questionados nesta representação haviam sido homologados, em 29/7/2020, pelos seguintes valores (peça 8) : Grupo 1: R$ 3.130.389,25; Grupo 3: R$ 2.056.374,50; Grupo 4: R$ 1.121.277,37; Grupo 5: R$ 1.252.429,23; Grupo 6: R$ 2.357.348,19 e Grupo 8: R$ 3.392.843,29, totalizando R$ 16.608.822,86.
A análise conclusiva a respeito do cumprimento da deliberação contida no item 9.2 do Acórdão 401/2021-TCU-Plenário, de 3/3/2021, Relator Ministro Vital do Rêgo, que determinou a anulação do Pregão Eletrônico SRP 30/2020, em relação aos Grupos 1, 3, 4, 5, 6 e 8 e, consequentemente, das Atas de Registro Preços 70/2020 e 71/2020, será efetuada mais adiante nesta instrução.
Em 19/3/2021, o advogado da empresa Pelt Projetos e Construções Ltda. - ME (CNPJ: 15.583.839/0001-77) , admitida como interessada no processo em razão de lhe haver sido facultada manifestação em sede de oitiva após a concessão de medida cautelar que suspendeu as contratações decorrentes das atas de registro de preços firmadas para os grupos 1, 3, 4, 5, 6 e 8 do Pregão 30/2020, ingressou com Embargos de Declaração em face do Acórdão 401/2021-TCU-Plenário, de 3/3/2021, Relator Ministro Vital do Rêgo (peça 112) .
Os Embargos de Declaração interpostos foram conhecidos e rejeitados pelo Acórdão 805/2021-TCU-Plenário, de 7/4/2021, Relator Ministro Vital do Rêgo (peças 121 a 123) .
Em 5/4/2021, o advogado da empresa GHS Artex Construções Serviços e Reformas Ltda. (CNPJ 07.825.261/0001-90) , admitida como interessada no processo em razão de lhe haver sido facultada manifestação em sede de oitiva após a concessão de medida cautelar que suspendeu as contratações decorrentes das atas de registro de preços firmadas para os grupos 1, 3, 4, 5, 6 e 8 do Pregão 30/2020, ingressou com petição inominada requerendo, em síntese, "o afastamento de qualquer penalidade com relação à sua participação no PE 30/2020", por considerar que "não teve qualquer participação ou ingerência naquelas decisões e atos de responsabilidade exclusiva do pregoeiro e ordenador de despesas" (peça 120, p. 24) .
Em 30/4/2021, o advogado da empresa Pelt Projetos e Construções Ltda. - ME (CNPJ: 15.583.839/0001-77) ingressou com petição requerendo, em síntese, a juntada e análise de esclarecimentos, por considerar "não ter qualquer participação direta ou indireta quanto a mencionada irregularidade no procedimento efetuado pelo Pregoeiro" (peça 133, p. 1) .
A análise conclusiva a respeito das manifestações encaminhadas pelas empresas GHS Artex Construções Serviços e Reformas Ltda. (CNPJ 07.825.261/0001-90) e Pelt Projetos e Construções Ltda. - ME (CNPJ: 15.583.839/0001-77) será efetuada mais adiante nesta instrução.
Em relação às audiências determinadas pelo Acórdão 401/2021-TCU-Plenário, de 3/3/2021, Relator Ministro Vital do Rêgo, os responsáveis encaminharam ao TCU suas razões de justificativa (peças 116 e 132) , as quais passam ser objeto desta análise.
EXAME TÉCNICO
Objeto da audiência: 9.4.1. desclassificação de dezenove licitantes, motivada sob a alegação de que as empresas não teriam registrado no sistema e enviado proposta inicial, "COM O DETALHAMENTO DA COMPOSIÇÃO DOS PREÇOS QUE O FEZ CHEGAR AO VALOR OFERTADO", consistindo, conforme alegado, em "detalhamento de todos os custos operacionais, encargos previdenciários, trabalhistas, tributários, comerciais e quaisquer outros que incidam direta ou indiretamente na prestação dos serviços, apurados mediante o preenchimento do modelo de Planilha de Custos e Formação de Preços", o que teria caracterizado, no entendimento do pregoeiro, "o não cumprimento do disposto nos itens 8.2.2, 8.2.3 e seus seguintes subitens do Edital", não está em consonância com o disposto nos artigo 2º, caput e § 2º, artigo 6º, art. 26, caput e § 9º, art. 28, art. 29, parágrafo único, art. 30, art. 38, caput e § 2º, e art. 39 do Decreto 10.024/2019 e com as disposições contidas nos itens 6.1, 6.1.1, 6.1.2, 6.3, 7, 7.1, 7.2, 7.5, 7.5.1, 7.16, 8, 8.1, 8.2, 8.2.1, 8.2.2, 8.2.3, 8.2.3.1 a 8.2.3.4, 10, 10.1, 10.1.1 a 10.1.3, 10.2, 10.2.1, 10.3, 10.3.1, 10.4, 10.5 e 10.6 do Edital do Pregão Eletrônico SRP 30/2020, razões pelas quais conclui-se pela irregularidade dos atos que resultaram na recusa de proposta e desclassificação das empresas Real Forte Manutenção Predial Eireli, MCK Reformas e Construções Ltda., Real Refor Serviços Comércio e Manutenção Predial Ltda., Pradma Engenharia Instalações e Serviços Ltda., Metro 2 Construções e Reformas Eireli, Engepower Construções Eireli, Clenex Comércio e Serviços Eireli, Cefas Serviços e Construções Eireli, Engeplan Soluções Reformas e Construções Ltda., Divine Vidros de Segurança Ltda., Construtora Edil Ltda., Zact Manutenção e Reforma Eireli, Terra Gomes Comércio e Soluções Corporativas Ltda., NCD Comercial e Serviços Ltda., Builder Engenharia Ltda., Romarfel Comércio e Serviços Ltda., Quartz Comércio e Serviços de Construções Eireli, Vile Construções e Reformas Ltda. e ESC Construções e Distribuidora Eireli no Pregão SRP 30/2020 realizado pelo Comando da Brigada de Infantaria Paraquedista (UASG 160296) . As irregularidades são agravadas pela posterior aceitação de propostas mais onerosas das empresas GHS Artex Construções, Serviços e Reformas Eireli (CNPJ 07.825.261/0001-90) e Pelt Projetos e Construções Ltda. - ME (15.583.839/0001-77) sem que fosse observado o mesmo critério alegado para a desclassificação das licitantes.
Responsável: Filipe da Silva Costa Souza Ferreira (CPF XXX.634.947-XX) .
Conduta do agente: na condição de pregoeiro efetuou na condução do Pregão SRP 30/2020 a desclassificação irregular das propostas de dezenove licitantes, conduta agravada pela posterior aceitação de propostas mais onerosas das empresas GHS Artex Construções, Serviços e Reformas Eireli e Pelt Projetos e Construções Ltda. - ME, sem que fosse observado o mesmo critério alegado para a anterior desclassificação das dezenove licitantes, o que constitui indício de direcionamento do certame.
Responsável: Alexandre Ricardo Santos de Quadros (CPF XXX.750.217-XX) .
Conduta do agente: na condição de ordenador de despesas e autoridade competente, homologou o certame convalidando os atos irregulares que resultaram na desclassificação da proposta de dezenove licitantes e posterior aceitação de propostas das empresas GHS Artex Construções, Serviços e Reformas Eireli e Pelt Projetos e Construções Ltda. - ME, sem que fosse observado o mesmo critério alegado para a anterior desclassificação das dezenove licitantes, o que constitui indício de direcionamento do certame. Segundo entendimento assentado pelo TCU, a homologação de processo de licitação não se trata de mera ratificação de atos anteriores, mas de oportunidade de averiguar a sua regularidade antes que surtam efeitos concretos, a exemplo dos Acórdão 1457/2010-TCU-Plenário, 2.133/2016-TCU-1ª Câmara e 9.117/2018-TCU-2ª Câmara.
Razões de justificativa: Filipe da Silva Costa Souza Ferreira (CPF XXX.634.947-XX) - peça 132.
Afirma que todos os atos que praticou no decorrer do certame (p. 1) :
... foram motivados a atender ao interesse público, total observância aos princípios que regem a Administração Pública, observância aos ditames da Constituição da República Federativa do Brasil, Pregoeiro, às leis e demais normas aplicáveis. Com isso, este Pregoeiro nega qualquer entendimento relacionado à sua atuação com má-fé, direcionamento, ou conspiração na condução do certame.
Aduz haver conduzido o processo de forma a garantir "total transparência e adequada motivação em todos os atos praticados, não havendo margem para a obtenção de vantagens indevidas, favorecimentos ou direcionamentos de qualquer natureza" (idem) .
No que é pertinente ao ponto, considera que, com a edição do Decreto 10.024/2019, os agentes da unidade gestora (p. 2, grifos no original) :
...tiveram o entendimento de que as propostas encaminhadas pelos licitantes por meio da funcionalidade do sistema eletrônico, além da descrição do objeto ofertado e do preço, deveriam conter ainda a descrição do objeto ofertado e o demonstrativo da composição de preços. Logo, a interpretação que se teve à época era de que o licitante enviaria, junto com a oferta inicial, as especificações do objeto ofertado e todos os custos que o fizeram chegar aquele valor.
Afirma haver "inovação legislativa" em razão da qual, segundo sua interpretação, "passou-se a exigir a apresentação, junto da proposta inicial, também do detalhamento da composição de custos, conforme podemos observar pela leitura dos itens 5, 5.1, 6, 6.3, 7, 7.2, 8, 8.2.2, 8.2.3, 8.2.3.1, 8.2.3.2 e 8.2.3.4 do instrumento convocatório" (p. 2) .
Assinala que tal entendimento foi adotado "de maneira indistinta quando da análise de todas as propostas, sem qualquer tipo de direcionamento ou favorecimento para qualquer licitante", em razão do que "Todas as propostas que não atenderam às exigências do edital e se limitaram a generalidade foram desclassificadas...o critério adotado foi aplicado de maneira uniforme a todos os participantes da licitação" (idem) .
Enfatiza que "todas as empresas que deixaram de apresentar, junto à proposta, a descrição do objeto e a composição de preços foram desclassificadas" (p. 3) .
Afirma que a licitante Pelt Projetos e Construções Ltda. - ME "apontada como sendo uma das empresas supostamente favorecida no certame, teve suas propostas recusadas para os grupos 2 e 5, pela mesma razão que conduziu à desclassificação da licitante Real Forte Manutenção Predial Eirelli" (idem) .
Considera que, caso "não tivesse seguido essa linha de raciocínio estaria ferindo o Princípio da Isonomia...pois, os outros licitantes, que tiveram suas propostas aceitas, as enviaram em total conformidade com as determinações do Termo de Referência do Edital...não se pode conceder tratamento igual àquele que tratou com desídia os ditames do Edital" (ibidem) .
Razões de justificativa: Alexandre Ricardo Santos de Quadros (CPF XXX.750.217-XX) - peça 116.
Afirma que "todos os atos praticados no curso do certame foram motivados única e exclusivamente pelo lídimo propósito de atender ao interesse público, em total observância aos princípios que regem a Administração Pública, com irrestrita observância às leis, decretos e demais normas aplicáveis" e que "rechaça veementemente qualquer inferência relacionada à ocorrência de má-fé, direcionamento, sobrepreço ou conluio na condução do certame" (p. 3) .
Assinala que a Brigada de Infantaria Pára-quedista é composta por dezessete organizações militares subordinadas, sem autonomia administrativa, com efetivo aproximado de 5.500 militares, sendo que todos os processos aquisitivos estão centralizados na Base Administrativa da Brigada de Infantaria Pára-quedista/Seção de Aquisições, Licitações e Contratos, o que explicaria a "grande demanda relacionada à aquisição de materiais e contratação de serviços das mais variadas naturezas e especificidades" (idem) .
Aduz que, apenas no exercício 2020, foram realizados, "aproximadamente", setenta processos licitatórios e "empenhados recursos na ordem de R$ 38.545.646,17", assinalando que, "em nenhuma dessas licitações restou evidenciada qualquer prática ilícita por parte dos agentes da administração envolvidos no processo" (p. 4) .
Afirma haver pessoalmente determinado a abertura de (idem) :
...processos administrativos e até mesmo inquéritos policiais militares com o intuito de apurar indícios de irregularidades praticadas por licitantes que chegaram ao conhecimento dos agentes da administração, o que denota a postura de absoluta intolerância frente a qualquer conduta que possa comprometer a lisura dos processos.
Assinala possuir "várias outras frentes de atuação, enquanto gestor do patrimônio material da Brigada de Infantaria Pára-quedista" e que o Pregão SRP 30/2020 teve por finalidade "atender às necessidades de manutenção das instalações das Organizações Militares que integram a Brigada de Infantaria Pára-quedista, algumas delas possuidoras de estruturas físicas que datam da década de 1940" e que os "serviços de manutenção eram de suma importância quando do lançamento do pregão, assim como permanecem sendo atualmente" (ibidem) .
Considera que (p. 5) :
14) Conforme restará suficientemente demonstrado adiante, todos os licitantes receberam tratamento equânime no curso do certame, tendo sido adotados critérios uniformes, sem qualquer margem para o favorecimento pessoal a qualquer dos envolvidos, até mesmo porque este Ordenador de Despesas não possui, nem jamais possuiu, relação pessoal com os licitantes. 
15) Este Ordenador de Despesas pautou sua conduta neste certame, da mesma forma como o faz em quaisquer atos praticados no desempenho de suas funções, no irrestrito acatamento aos princípios da legalidade, impessoalidade, moralidade, igualdade, publicidade e probidade administrativa.
Afirma que as irregularidades apontadas decorreriam "da adoção, por parte do pregoeiro responsável pela condução do certame e posteriormente referendado por este Ordenador de Despesas, de critérios mais rígidos e, talvez, mais restritivos quando da interpretação das normas legais e dos dispositivos editalícios", aduzindo que "não há como negar a absoluta coerência e equanimidade presente nos atos e nas decisões exaradas em todas as etapas do pregão, o que evidencia a incontestável boa-fé que permeou a execução de todos os atos" (p. 5) .
No que é pertinente ao ponto, assinala que o Decreto 10.024/2019 instituiu nova disciplina para a realização de pregão eletrônico, efetuando transcrição do art. 21 do Decreto 5.450/2005 para cotejo com o disposto no art. 26 do Decreto 10.024/2019, em razão do que afirma (p. 7, grifos no original) :
... os agentes da administração desta UG tiveram o entendimento, hoje repelido por este Egrégio Tribunal de Contas, de que as propostas encaminhas pelos licitantes pelo sistema eletrônico, além da descrição do objeto ofertado e do preço, deveriam conter ainda a descrição do objeto ofertado e o demonstrativo da composição de preços.
Afirma que "a interpretação que se teve à época" era de que "o licitante enviaria, junto com a oferta inicial, as especificações do objeto ofertado e todos os custos que o fizeram chegar aquele valor, ficando vedada a posterior inclusão de outros documentos, salvo aqueles de caráter complementar", o que, considera, resultaria de "inovação legislativa" (p. 7-8) .
Considera que tal interpretação imporia "a todos os licitantes a obrigação de elaborar suas propostas com maior cautela e responsabilidade, ante à necessidade de demonstrar, desde o primeiro momento, a viabilidade dos valores apresentados" (p. 8) .
Transcreve excerto dos itens 5.1, 6 a 6.3, 7, 7.2, 8, 8.2.2, 8.2.3 e 8.2.3.1 a 8.2.3.4 do edital que seriam de aplicação "isonômica a todos os licitantes", "sem qualquer margem para direcionamento ou favorecimento de qualquer licitante", haja vista que "o critério adotado foi aplicado de maneira uniforme a todos os participantes da licitação" (p. 9) .
Enfatiza que (p. 9-10) :
32) Tais critérios foram observados de maneira indistinta quando da análise de todas as propostas, sem qualquer margem para direcionamento ou favorecimento de qualquer licitante. Todas aquelas que não atenderam às exigências do edital foram desclassificadas e, em contrapartida, somente foram admitidas as propostas que se mostraram integralmente adequadas, em perfeito acatamento ao princípio da vinculação ao instrumento convocatório.
Declara insurgir-se contra a descrição de sua conduta constante no item 9.4.1 do Acórdão 401/2021-TCU-Plenário, de 3/3/2021, Relator Ministro Vital do Rêgo, pois "os critérios aplicados para a análise das propostas foram exatamente os mesmos e que todas as empresas que deixaram de apresentar, junto à proposta, a descrição do objeto e a composição de preços, foram desclassificadas" (p. 10) .
Apresenta em seguida "breve resumo" de ocorrências do Pregão SRP 30/2020, transcrito abaixo (p. 10-11) :
a) Para o grupo 1: 45 (quarenta e cinco) licitantes participantes; 05 (cinco) propostas recusadas, sendo 02 (duas) pela ausência de detalhamento da composição dos preços; 
b) Para o grupo 2: 44 (quarenta e quatro) licitantes participantes; 11 (onze) propostas recusadas, sendo 09 (nove) pela ausência de detalhamento da composição dos preços; 
c) Para o grupo 3: 42 (quarenta e dois) licitantes participantes; 04 (quatro) propostas recusadas, sendo 02 (duas) pela ausência de detalhamento da composição dos preços; 
d) Para o grupo 4: 39 (trinta e nove) licitantes participantes; 04 (quatro) propostas recusadas, sendo 02 (duas) pela ausência de detalhamento da composição dos preços.
e) Para o grupo 5: 34 (trinta e quatro) licitantes participantes; 07 (sete) propostas recusadas, sendo 05 (cinco) pela ausência de detalhamento da composição dos preços. 
f) Para o grupo 6: 40 (quarenta) licitantes participantes; 10 (dez) propostas recusadas, sendo 08 (oito) pela ausência de detalhamento da composição dos preços. 
g) Para o grupo 7: 37 (trinta e sete) licitantes participantes; 13 (treze) propostas recusadas, sendo 12 (doze) pela ausência de detalhamento da composição dos preços; 
h) Para o grupo 8: 40 (quarenta) licitantes participantes; 13 (treze) propostas recusadas, sendo 11 (onze) pela ausência de detalhamento da composição dos preços; 
i) Para o grupo 9: 34 (trinta e quatro) licitantes participantes, 13 (treze) propostas recusadas, sendo 11 (onze) pela ausência de detalhamento da composição dos preços.
Destaca que a empresa Pelt Projetos e Construções Ltda. - ME "apontada como sendo uma das empresas supostamente favorecida no certame, teve suas propostas recusadas para os grupos 2 e 5 por ter deixado de enviar documentação exigida em edital, resultando, nas palavras do pregoeiro, em [sic] "por não ter enviado a documentação exigida, conforme dispõe o item 8.12 do edital de convocação" (p. 11) .
Conclui, portanto, que "resta fulminada qualquer pretensão de atribuir a este Ordenador de Despesas a prática de direcionamento no curso do certame" (p. 11) .
Análise.
Considerando a conexão entre os atos praticados e em benefício à concisão textual, as razões de justificativa apresentadas pelos responsáveis serão analisadas conjuntamente, sem prejuízo de se aproveitar mutuamente os elementos da defesa apresentados por um dos responsáveis em favor do outro e sendo consideradas para a avaliação das responsabilidades a apreciação dos demais elementos presentes nos autos.
Cabe assinalar, entretanto, que as manifestações encaminhadas pelos responsáveis não se fizeram acompanhar de qualquer documento comprobatório de atos alegadamente praticados, restando para análise, tão somente, os elementos já colhidos anteriormente nos autos deste processo.
Por certo, não se ignora nesta análise a relevância dos processos aquisitivos que se encontram a cargo da Base Administrativa da Brigada de Infantaria Pára-quedista, que, conforme alega o senhor Alexandre Ricardo Santos de Quadros (CPF XXX.750.217-XX) , abrangem diversas organizações militares subordinadas, sem autonomia administrativa, com efetivo aproximado de 5.500 militares, para o regular funcionamento e manutenção de suas atividades. Porém, em relação ao Pregão Eletrônico SRP 30/2020, há duas particularidades que merecem detida atenção. 
Se, de fato, conforme afirma o senhor Alexandre Ricardo Santos de Quadros (CPF XXX.750.217-XX) , apenas no exercício 2020, foram realizados, "aproximadamente", setenta processos licitatórios e "empenhados recursos na ordem de R$ 38.545.646,17", assinalando que, "em nenhuma dessas licitações restou evidenciada qualquer prática ilícita por parte dos agentes da administração envolvidos no processo" (peça 116, p. 4) , o Pregão Eletrônico SRP 30/2020, cujo valor total estimado de contratação era de R$ 31.726.232,20 (peça 3, p. 70) , representaria algo próximo a 96% do somatório de todas as demais contratações realizadas no exercício, o que, em  vista da materialidade envolvida, recomendaria redobrada cautela na condução do certame, de modo a ser mantida a regularidade dos atos que teria sido observada nos demais procedimentos licitatórios realizados.
A segunda particularidade aponta para o elevado número de empresas "desclassificadas" na conclusão da fase de lances, pois, das 51 empresas que acorreram ao certame, dezenove que haviam ofertado as propostas de menor preço, ou seja, mais de um terço das licitantes, foi "desclassificada" pelo pregoeiro sob a mesma alegação de que não haviam anexado à sua proposta inicial um "demonstrativo da composição de preços", o que constituía indicativo de haver falta de clareza ou possível erro de interpretação das normas do edital. 
Os responsáveis alegam haver "inovação legislativa" que teria sido introduzida pela edição do Decreto 10.024/2019, em seu artigo 26, do qual resultaria a interpretação de que "as propostas encaminhadas pelos licitantes por meio da funcionalidade do sistema eletrônico, além da descrição do objeto ofertado e do preço, deveriam conter ainda a descrição do objeto ofertado e o demonstrativo da composição de preços", fazendo-se oportuna, portanto, a seguinte transcrição dos textos normativos:
Decreto 5.450/2005
Art. 21. Após a divulgação do edital no endereço eletrônico, os licitantes deverão encaminhar proposta com a descrição do objeto ofertado e o preço e, se for o caso, o respectivo anexo, até a data e hora marcadas para abertura da sessão, exclusivamente por meio do sistema eletrônico, quando, então, encerrar-se-á, automaticamente, a fase de recebimento de propostas.
Decreto 10.024/2019
Art. 26.  Após a divulgação do edital no sítio eletrônico, os licitantes encaminharão, exclusivamente por meio do sistema, concomitantemente com os documentos de habilitação exigidos no edital, proposta com a descrição do objeto ofertado e o preço, até a data e o horário estabelecidos para abertura da sessão pública.
§ 1º A etapa de que trata o caput será encerrada com a abertura da sessão pública.
A leitura dos dispositivos acima transcritos torna evidente que não há nada que permita ao operador do Direito deduzir que o novo decreto tenha introduzido "inovação legislativa" pela qual se tornaria obrigatório que à proposta inicial devesse estar acoplado "demonstrativo da composição de preços" e, muito menos, que neste estivessem detalhadamente discriminados "todos os custos operacionais, encargos previdenciários, trabalhistas, tributários, comerciais e quaisquer outros que incidam direta ou indiretamente na prestação dos serviços".
Em realidade, o Decreto 10.024/2019 suprimiu a anterior previsão de envio de "respectivo anexo" à proposta, situação que contemplava, por exemplo, a juntada de manuais técnicos de máquinas e equipamentos e outras informações sobre o fabricante ou o produto, quando fosse o caso. Assim, o novo regulamento, em relação à proposta inicial, passou exigir no art. 26 o encaminhamento, apenas, de proposta com a descrição do objeto ofertado e o respectivo preço.
O fornecedor que pretenda participar da disputa em pregão eletrônico para contratação de serviços comuns de engenharia deverá cadastrar no sistema, em formulário eletrônico próprio, proposta de preço informando os seguintes campos, com as adequações cabíveis: Valor Unitário (R$) , Valor Total (R$) , Marca, Fabricante e Descrição Detalhada do Objeto Ofertado (Registrar informações complementares referentes ao seu produto) . Atendidas tais condições e estando devidamente assinalados os campos das declarações legalmente exigidas, os termos de concordância e condições do pregão, o fornecedor deverá incluir sua proposta inicial no sistema.  
Havendo propostas de preços registradas para o pregão, compete ao pregoeiro, quando da abertura da sessão pública na internet, verificar as propostas apresentadas, podendo desclassificar "aquelas que não estejam em conformidade com os requisitos estabelecidos no edital. A desclassificação da proposta será fundamentada e registrada no sistema, acompanhado em tempo real por todos os participantes." (art. 28, caput e parágrafo único, do Decreto 10.024/2019) .
As propostas classificadas pelo pregoeiro, ou seja aquelas que não foram expressamente desclassificadas, serão ordenadas automaticamente pelo sistema e somente essas poderão participar da subsequente fase de envio de lances (art. 29, caput e parágrafo único, do Decreto 10.024/2019) .
Conforme assinalado pelo Ministro Relator Vital do Rêgo no Voto condutor do Acórdão 401/2021-TCU-Plenário, de 3/3/2021 (peça 98, p. 5) :
26. Não consta do edital a obrigatoriedade de o licitante inserir no campo descrição do objeto informações pormenorizadas da composição dos preços unitários da proposta inicial. Por outro lado, em atendimento ao disposto no item 6.3 do edital (peça 3, p. 6) , na proposta original apresentada pela representante e por outras licitantes igualmente desclassificadas, as ofertas consignavam que, nos valores apresentados, estariam inclusas todas as despesas decorrentes necessárias à perfeita execução do objeto da licitação, tais como custos de aquisição e fornecimento de materiais e/ou equipamentos, mão-de-obra, impostos, leis sociais, seguros, transportes, fretes, lucros, despesas indiretas, pagamentos e encargos com funcionários, seguros, taxas, etc.
27. Quanto ao Termo de Referência, esse descreve detalhadamente o objeto em planilhas compostas por seis colunas: "Item", "Descrição", "Unidade", "Quantidade", "Valor Sinapi" e Valor Total" (peça 3, p. 31 a 109) . Conforme observado pela Selog, nos campos destinados à descrição de cada item não há previsão para o detalhamento da composição dos preços unitários, uma vez que tal informação irá depender, dentre outros elementos, da estrutura de custos de cada licitante e de sua estratégia comercial.
Assim, não merecem acolhida a alegações de que, em razão de "inovação legislativa", o edital do certame exigiria "a apresentação, junto da proposta inicial, também do detalhamento da composição de custos, conforme podemos observar pela leitura dos itens 5, 5.1, 6, 6.3, 7, 7.2, 8, 8.2.2, 8.2.3, 8.2.3.1, 8.2.3.2 e 8.2.3.4 do instrumento convocatório" (peça 132, p. 2) .
O edital prevê (peça 3, p. 5-6, grifou-se) :
5. DA APRESENTAÇÃO DA PROPOSTA E DOS DOCUMENTOS DE HABILITAÇÃO
5.1. Os licitantes encaminharão, exclusivamente por meio do sistema, concomitantemente com os documentos de habilitação exigidos no edital, proposta com a descrição do objeto ofertado e o preço, até a data e o horário estabelecidos para abertura da sessão pública, quando, então, encerrar-se-á automaticamente a etapa de envio dessa documentação.
6. DO PREENCHIMENTO DA PROPOSTA
6.1. O licitante deverá enviar sua proposta mediante o preenchimento, no sistema eletrônico, dos seguintes campos: 
6.1.1. Valor unitário e total do item;
6.1.2. Descrição do objeto, contendo as informações similares à especificação do Termo de Referência.
 (...) 
6.3. Nos valores propostos estarão inclusos todos os custos operacionais, encargos previdenciários, trabalhistas, tributários, comerciais e quaisquer outros que incidam direta ou indiretamente na prestação dos serviços, apurados mediante o preenchimento do modelo de Planilha de Custos e Formação de Preços, conforme anexo deste Edital;
Verifica-se, portanto, não haver qualquer obrigatoriedade de inserção no campo "Descrição do objeto" de informações relativas à discriminação pormenorizada da composição dos preços unitários ofertados. 
O Termo de Referência, por sua vez, descreve detalhadamente o objeto em planilhas compostas por seis colunas: "Item", "Descrição", "Unidade", "Quantidade", "Valor Sinapi" e "Valor Total" (peça 3, p. 31 a 109) . Por óbvio, nos campos destinados à descrição de cada item não há previsão para o detalhamento da composição dos preços unitários, uma vez que tal informação irá depender, dentre outros elementos, da estrutura de custos de cada licitante e de sua estratégia comercial.
Prossegue o Edital (peça 3, p. 7-11, grifou-se) :
7. DA ABERTURA DA SESSÃO, CLASSIFICAÇÃO DAS PROPOSTAS E FORMULAÇÃO DE LANCES
7.1 A abertura da presente licitação dar-se-á em sessão pública, por meio de sistema eletrônico, na data, horário e local indicados neste Edital. 
7.2 O Pregoeiro verificará as propostas apresentadas, desclassificando desde logo aquelas que não estejam em conformidade com os requisitos estabelecidos neste Edital, contenham vícios insanáveis, ilegalidades, ou não apresentem as especificações exigidas no Termo de Referência.
 (...) 
7.5 Iniciada a etapa competitiva, os licitantes deverão encaminhar lances exclusivamente por meio de sistema eletrônico, sendo imediatamente informados do seu recebimento e do valor consignado no registro. 
7.5.1 O lance deverá ser ofertado pelo valor unitário do item.
 (...) 
7.16 Durante o transcurso da sessão pública, os licitantes serão informados, em tempo real, do valor do menor lance registrado, vedada a identificação do licitante.
 (...) 
8 DA ACEITABILIDADE DA PROPOSTA VENCEDORA.
8.1 Encerrada a etapa de negociação, o pregoeiro examinará a proposta classificada em primeiro lugar quanto à adequação ao objeto e à compatibilidade do preço em relação ao máximo estipulado para contratação neste Edital e em seus anexos, observado o disposto no parágrafo único do art. 7º e no § 9º do art. 26 do Decreto 10.024/2019. 
8.2. A proposta a ser encaminhada deverá conter: 
8.2.1. Prazo de validade da proposta não inferior a 60 (sessenta) dias, a contar da data de abertura do certame. 
8.2.2. Especificações do objeto de forma clara, observadas as especificações constantes dos projetos elaborados pela Administração; 
8.2.3. Preços unitários e valor global da proposta, em algarismo, expresso em moeda corrente nacional (real) , de acordo com os preços praticados no mercado, considerando o modelo de Planilha Orçamentária anexo ao Edital;
8.2.3.1. Na composição dos preços unitários o licitante deverá apresentar discriminadamente as parcelas relativas à mão de obra, materiais, equipamentos e serviços; 
8.2.3.2. Nos preços cotados deverão estar incluídos todos os insumos que os compõem, tais como despesas com impostos, taxas, fretes, seguros e quaisquer outros que incidam na contratação do objeto; 
8.2.3.3. Todos os dados informados pelo licitante em sua planilha deverão refletir com fidelidade os custos especificados e a margem de lucro pretendida; 
8.2.3.4. Não se admitirá, na proposta de preços, custos identificados mediante o uso da expressão "verba" ou de unidades genéricas.
 (...) 
8.12 O Pregoeiro poderá convocar o licitante para enviar documento digital complementar, por meio de funcionalidade disponível no sistema, no prazo de 2 (duas) horas, sob pena de não aceitação da proposta.
8.12.1. O prazo estabelecido poderá ser prorrogado pelo Pregoeiro por solicitação escrita e justificada do licitante, formulada antes de findo o prazo estabelecido, e formalmente aceita pelo Pregoeiro.
Logo, como já observado no mencionado Voto (peça 98, p. 6) : 
...o tópico do edital que trata do cadastramento da proposta, isto é, da proposta inicialmente enviada pela licitante, é o item 6 do edital, mais especificamente o item 6.1, que não tem exigência de detalhamento de composição de custos previsto no item 8.2 do instrumento editalício, referente à proposta vencedora.
Por fim, o próprio Edital estabelece em seu Anexo IX (peça 3, p. 164) a forma da proposta inicial de preços a ser anexada como documento no sistema, o que torna descabida a interpretação pretendida pelos responsáveis de que as licitantes foram desclassificadas por haverem deixado de apresentar, junto à proposta, a descrição do objeto e a composição de preços, visto não constar qualquer exigência nesse teor no modelo de proposta publicado.
Em vista do exposto, será proposta a rejeição das razões de justificativas apresentadas pelos responsáveis.
Passa-se a analisar a circunstância agravante apontada, que consiste na posterior aceitação de propostas mais onerosas das empresas GHS Artex Construções, Serviços e Reformas Eireli (CNPJ 07.825.261/0001-90) e Pelt Projetos e Construções Ltda. - ME (15.583.839/0001-77) sem que fosse observado o mesmo critério alegado para a desclassificação das licitantes.
A proposta inicial da GHS Artex Construções, Serviços e Reformas Eireli (CNPJ 07.825.261/0001-90) encontra-se à peça 139, p. 161 a 246. Verifica-se às páginas 184 a 284 que no sistema Comprasnet a empresa anexou à sua proposta de preços planilha intitulada "Composições de Custos Unitários". 
Veja-se, a exemplo, o item 1 do Grupo 1 - Alvenaria. O item 1 é assim descrito no edital: "ALVENARIA DE VEDAÇÃO DE BLOCOS CERÂMICOS FURADOS NA HORIZONTAL DE 14X9X19CM (ESPESSURA 14CM) DE PAREDES COM ÁREA LÍQUIDA MAIOR OU  IGUAL A 6M² COM VÃOS E ARGAMASSA DE ASSENTAMENTO COM PREPARO EM BETONEIRA. AF 06/2014" (peça 3, p. 31) . Em sua proposta inicial, a empresa GHS Artex Construções, Serviços e Reformas Eireli (CNPJ 07.825.261/0001-90) ofertou para esse item o valor unitário de R$ 150,50 (peça 139, p. 163) , que corresponde ao valor informado para o item na planilha intitulada "Composições de Custos Unitários", - preço unitário de R$ 117,91 (peça 139, p. 187) - acrescido de 27,64% que corresponde ao percentual correspondente ao BDI (peça 139, p. 246) .
A proposta inicial da empresa Pelt Projetos e Construções Ltda. - ME (15.583.839/0001-77) encontra-se à peça 139, p. 150 a 160, havendo a empresa discriminado a composição de seus preços unitários em parcelas correspondentes a "material", "mão de obra", "equipamentos" e "valor total [unitário] com BDI", sem observar, no entanto, o mesmo nível de detalhamento encontrado na planilha apresentada pela GHS Artex Construções, Serviços e Reformas - Eireli (CNPJ 07.825.261/0001-90) , o que evidencia a ausência de um padrão claro para apresentação das informações que viriam a ser posteriormente exigidas pelos responsáveis.
Ainda assim, conclui-se, por restar descaracterizada a condição agravante suscitada inicialmente em juízo de cognição sumária, vez que os responsáveis não deixaram de observar critério similar na avaliação das propostas, ainda que tal critério, que consiste na indevida exigência de anexação à proposta inicial de um "demonstrativo da composição de preços", não estivesse previsto no edital. Consequentemente, à falta de outros elementos, deve ser afastada a cogitação de ter havido direcionamento no certame.
Objeto da audiência: 9.4.2. rejeição sumária da intenção de recurso apresentada pela empresa representante e pelas empresas MCK Reformas e Construções Ltda. e Real Refor Serviços Comércio e Manutenção Predial Ltda. em desacordo com a jurisprudência do TCU, no entendimento de que o juízo de admissibilidade das intenções de recurso deve avaliar tão somente a presença dos pressupostos recursais (sucumbência, tempestividade, legitimidade, interesse e motivação) , sem adentrar, antecipadamente, no mérito da questão, a exemplo dos Acórdão 2488/2020-TCU-Plenário, 602/2018-TCU-Plenário e 5.847/2018-TCU-1ª Câmara, e infringiu o disposto no art. 44, § 3º, do Decreto 10.024/2019, e no art. 4º, inciso XVIII, da Lei 10.520/2002, ferindo os princípios do contraditório e da ampla defesa, assegurados nos termos do art. 2º da Lei 9.784/1999 e do art. 5º, inciso LV, da Constituição Federal.
Responsável: Filipe da Silva Costa Souza Ferreira (CPF XXX.634.947-XX) .
Conduta do agente: na condição de pregoeiro efetuou na condução do Pregão SRP 30/2020 a rejeição sumária da intenção de recurso apresentada pela empresa representante e pelas empresas MCK Reformas e Construções Ltda. e Real Refor Serviços Comércio e Manutenção Predial Ltda.
Responsável: Alexandre Ricardo Santos de Quadros (CPF XXX.750.217-XX) .
Conduta do agente: na condição de ordenador de despesas e autoridade competente, homologou o certame convalidando os atos irregulares de rejeição sumária da intenção de recurso apresentada pela empresa representante e pelas empresas MCK Reformas e Construções Ltda. e Real Refor Serviços Comércio e Manutenção Predial Ltda. A conduta é agravada pelo fato de, em posterior apreciação de representação interposta pela empresa Real Forte Manutenção Predial Eireli haver convalidado o ato irregular (peça 90) .
Razões de justificativa: Filipe da Silva Costa Souza Ferreira (CPF XXX.634.947-XX) - peça 132.
Afirma que as declaradas intenções de recurso recusadas teriam se limitado a "mencionar o artigo do decreto que regula o pregão eletrônico", sem expor os "motivos mínimos" da motivação para recorrer, aduzindo que: "Em todos os casos, as licitantes não indicaram de maneira específica quais preceitos legais ou quais regras do edital teriam sido efetivamente infringidos, tendo se limitado, tão somente, a consignar de maneira genérica a intenção de recorrer" (p. 3-4) .
Considera que essas empresas não atenderam ao pressuposto recursal da motivação de seu ato, havendo se limitado a afirmar a existência do direito de recorrer.
Conclui que, ainda que o Tribunal venha a entender que a decisão de rejeitar os recursos não tenha sido a mais acertada, "tal fato não pode levar à conclusão de que este [pregoeiro] tenha cometido algum tipo de prática ilícita e deliberadamente voltada a causar prejuízo à Administração" (p. 4) .
Em considerações finais, assinala que, ainda que o Tribunal "tenha concluído pela existência de irregularidades na condução do certame, não há que se pode [sic] afirmar a ocorrência de qualquer ato impelido por de má-fé ou motivado por propósito contrário ao interesse público" (p. 5) .
Considera, por fim, que (idem) :
...ainda que esta Corte tenha manifestado entendimento em sentido contrário à interpretação adotada por este pregoeiro quando da realização do certame, não há como negar a coerência e equanimidade que permearam os atos e as decisões exaradas em todas as etapas do pregão, o que evidencia a incontestável boa-fé que permeou a execução de todos os seus atos. Com isso, ainda que esta Corte de Contas tenha fixado entendimento em sentido contrário à interpretação até então adotada por este Pregoeiro quanto a alguns dos aspectos controvertidos da licitação em questão, tal divergência não pode resultar em descrença quanto à integridade do processo licitatório como um todo.
Razões de justificativa: Alexandre Ricardo Santos de Quadros (CPF XXX.750.217-XX) - peça 116.
Considera ser "ponto pacífico" que o juízo de admissibilidade de intenções de recurso "deve permanecer adstrito à presença dos pressupostos recursais (sucumbência, tempestividade, legitimidade, interesse e motivação) , vedada qualquer consideração antecipada quanto ao mérito da questão" (p. 12) , sendo exatamente isso o que teria feito o pregoeiro.
Afirma que a recusa das intenções de recurso apresentadas pelas empresas Real Forte Manutenção Predial - Eireli, MCK Reformas e Construções Ltda. e Real Refor Serviços Comércio e Manutenção Predial Ltda. decorreu de ausência de "motivação" (p. 12-13) .
Considera ser imprescindível colacionar excerto que atribui ao Acórdão 1148/2014-TCU-Plenário, Ministro Relator Benjamin Zymler, transcrito a seguir (p. 13, grifos no original) :
[..] a exigência de motivação da intenção de recurso pressupõe a indicação do ponto que deve ser revisto, segundo a concepção de quem recorre. Requer que se aponte de maneira específica quais preceitos legais ou quais regras do edital teriam sido efetivamente infringidos (nesse sentido o entendimento da Egrégia Sexta Turma Especializada do Tribunal Regional Federal da 2º Região, no julgamento de Apelação interposta nos autos do processo 0007304- 66.2009.4.02.5107) .
Transcreve, em seguida, excertos das intenções de recurso declaradas pelas empresas Real Forte Manutenção Predial - Eireli, MCK Reformas e Construções Ltda. e Real Refor Serviços Comércio e Manutenção Predial Ltda., apontando que, "não resta dúvidas de que os requisitos sucumbência, tempestividade, legitimidade e interesse estavam presentes", mas indaga (p. 14, grifou-se) :
...valendo-se uma vez mais da elucidativa lição trazida pelo Eminente Ministro Benjamin Zymler, no trecho do Acórdão 1148/2014-TCU-Plenário acima transcrito, onde estaria externado, neste caso, o elemento motivação, indispensável à admissibilidade da intenção recursal, que necessariamente deveria indicar, ainda que de maneira sumaríssima, qual o ponto da decisão que deve ser revisto, quais preceitos legais ou quais regras do edital teriam sido efetivamente infringidos?
Considera que todas as intenções de recurso citadas "carecem de um dos pressupostos de admissibilidade do recurso, consistente na ausência de motivação do ato... tendo se limitado, tão somente, a consignar de maneira genérica a intenção de recorrer" (p. 14) , o que foi assinalado pelo pregoeiro ao rejeitar as intenções de recurso, assinalando que "em momento algum o pregoeiro adentrou ao exame das questões de mérito, tendo permanecido adstrito, conforme determina a norma, à análise dos pressupostos recursais" (p. 15) .
Transcreve o registro de intenção de recurso apresentada pela empresa GHS Artex Construções, Serviços e Reformas - Eireli para exemplificar "intenção de recurso acompanhada de fundamentação mínima, ainda que adstrita à indicação do preceito legal ou dispositivo do edital supostamente desrespeitados" (p. 15) e, consequentemente, acolhida pelo pregoeiro.
Em seguida, transcreve sumário de julgado atribuído à 5º Turma Especializada do TRF2 que apresentaria "conclusão alinhada ao entendimento expressado por este Ordenador de Despesas no curso do presente certame" - (AC - Apelação - Recursos - Processo Cível e do Trabalho 0180277-46.2017.4.02.5101, Ricardo Perlingeiro, TRF2 - 5º Turma Especializada) - (p. 16-18) .
Considera que, ainda que o TCU venha a entender que "a decisão adotada pelos agentes da administração, neste caso específico, não se revelou a mais acertada, tal fato não pode induzir à conclusão de que tenha havido prática ilícita e deliberadamente voltada à causar prejuízo à Administração Pública" (p. 19-20) . 
Análise.
Considerando a conexão entre os atos praticados e em benefício à concisão textual, as razões de justificativa apresentadas pelos responsáveis serão analisadas conjuntamente, sem prejuízo de se aproveitar mutuamente os elementos da defesa apresentados por um dos responsáveis em favor do outro e sendo consideradas para a avaliação das responsabilidades a apreciação dos demais elementos presentes nos autos.
Constitui entendimento consolidado no TCU que o juízo de admissibilidade das intenções de recurso deve avaliar tão somente a presença dos pressupostos recursais (sucumbência, tempestividade, legitimidade, interesse e motivação) , sem adentrar, antecipadamente, no mérito da questão (dentre outros, Acórdão 2.488/2020 - Relator Raimundo Carreiro e 602/2018 - Relator Ministro Vital do Rêgo, ambos do Plenário) .
Em sua manifestação, o senhor Alexandre Ricardo Santos de Quadros (CPF XXX.750.217-XX) colaciona excerto que atribui ao Acórdão 1148/2014-TCU-Plenário, Ministro Relator Benjamin Zymler, no sentido de pretender demonstrar que o pressuposto da motivação, para ser devidamente caracterizado, requer "que se aponte de maneira específica quais preceitos legais ou quais regras do edital teriam sido efetivamente infringidos".
Todavia, incorreu o responsável em equívoco ao atribuir tal assertiva ao Ministro Benjamin Zymler, pois a passagem foi extraída de instrução de unidade técnica lançada à peça 16, p. 4, parágrafo 29, do TC Processo 003.135/2014-4 - Representação com pedido de cautelar, a respeito de possíveis irregularidades perpetradas na condução do pregão eletrônico 36/2013, do Ministério das Comunicações (MC) , que teve por objeto a contratação de empresa especializada na prestação, de forma contínua, dos serviços de limpeza, asseio, conservação diária, com fornecimento de mão-de-obra, materiais e equipamentos.
Na citada instrução foi examinada a recusa sumária de intenção de recurso que fora "embasada na Lei 9.784/99, Art. 2º , incisos VIII e X, e no Art. 7º do Decreto 5.450/05, no Art. 6º do Anexo I do Decreto no 3.555/00 e no Art. 4º da Lei 8.666/93" contra a aceitação e habilitação de licitante declarada vencedora em razão de não ter havido a "disponibilização dos documentos de habilitação da empresa", havendo a Auditora então concluído que "a recorrente não apontou transgressão acometida pela decisão, passível de anulá-la, motivo pelo qual a intenção de recurso pode ser considerada desprovida de motivo plausível" e proposto a improcedência da Representação (TC Processo 003.135/2014-4, peça 16) , o que logrou concordância da Unidade Técnica em pareceres convergentes.
No entanto, o Relator Ministro Benjamin Zymler, deixou assente sua divergência com tal proposição, bem fundamentada nos seguintes termos (TC Processo 003.135/2014-4, peça 20, grifou-se) :
15. Já a decisão do Sr. Pregoeiro que a rejeitou esteve assim fundamentada:
"A documentação apresentada pela empresa que ofertou o melhor lance foi analisada pela equipe técnica. De acordo com esta equipe, a documentação atendeu a todas as exigências contidas no Edital."
16. Quanto a este primeiro ponto, divirjo da análise da unidade técnica. Nos moldes acima apresentados, entendo que o Sr. Pregoeiro, de fato, analisou, antecipadamente, o mérito do recurso, decidindo por sua rejeição sumária.
17. Ao meu ver, a motivação da intenção do recurso restou evidenciada quando a representante asseverou que se insurgia "contra aceitação e habilitação da suposta vencedora do item em tela, tendo em vista que não houve a disponibilização dos documentos de habilitação da empresa". Assim, não creio que a intenção de recurso oferecida tenha carecido de um "mínimo de plausibilidade", uma vez que o indício de irregularidade supostamente praticado foi apresentado.
18. A antecipação do exame de mérito acarreta a supressão de instâncias, pois se o recurso fosse aceito e julgado improcedente, deveria ser encaminhado, de ofício, à autoridade superior, conforme previsto no art. 11, inciso VII, do Decreto 5.450/2005:
"Art. 11. Caberá ao pregoeiro, em especial:
 (...) 
VII - receber, examinar e decidir os recursos, encaminhando à autoridade competente quando mantiver sua decisão;"
19. Ademais, a declaração da intenção de recorrer contra a decisão que aponta o vencedor do pregão é feita durante a sessão. Nesta ocasião, o licitante interessado em impugná-la declina, de forma sucinta, os motivos que o levarão a manejar o recurso. Manifestada essa intenção, terá, então, três dias para deduzir de forma pormenorizada as suas razões, segundo dispõe o art. 26, caput, do Decreto 5.450/2005. A supressão dessa faculdade afeta o desenvolvimento do certame, pois prejudica o relevante controle da regularidade dos atos do procedimento licitatório exercido pelos licitantes. O desrespeito ao pleno exercício desse direito deve conduzir, em regra, à apenação dos responsáveis pela sua consumação.
20. Contudo, apesar de confirmada a situação irregular, as circunstâncias inerentes ao caso concreto levam-me a isentar os responsáveis ouvidos em audiência da apenação de multa prevista pelo art. 58 da Lei 8.443/1992. Isso porque não vislumbro, na hipótese vertente, intenção de favorecimento indevido da licitante vencedora. Igualmente, não encontro na irregularidade potencial lesivo apto a macular o certame, do qual participaram sessenta empresas e cuja proposta vencedora foi a de menor lance, não tendo sido constatado prejuízo para a Administração.
Logo, o precedente citado de forma equivocada pelo senhor Alexandre Ricardo Santos de Quadros (CPF XXX.750.217-XX) não concorre em favor dos responsáveis e bem diversa é a situação ora tratada nestes autos, pois a rejeição sumária da intenção de recurso veio a atingir a licitante que fizera a oferta de menor preço.
Tampouco concorre em favor dos responsáveis o julgado na esfera judicial, também mencionado pelo senhor Alexandre Ricardo Santos de Quadros (CPF XXX.750.217-XX) - (AC - Apelação - Recursos - Processo Cível e do Trabalho 0180277-46.2017.4.02.5101, Ricardo Perlingeiro, TRF2 - 5ª Turma Especializada) .
A esse respeito, cabe assinalar que a independência entre as instâncias permite que uma mesma conduta seja valorada de forma diversa, em ações de natureza penal, civil e administrativa. Apenas a sentença absolutória no juízo penal fundada no reconhecimento da inexistência material do fato ou negativa da autoria tem habilidade para repercutir no TCU e afastar a imposição de obrigações e sanções de natureza administrativa.
No entanto, ainda que o responsável não tenha juntado cópia do citado julgado, procedeu-se pesquisa na internet de modo a se analisar os termos da decisão judicial em benefício ao princípio da verdade material e na busca de elementos que pudessem de algum modo concorrer em favor dos responsáveis.
Verificou-se, porém, que o Acórdão judicial foi proferido em juízo de apelação em que o apelante era a licitante que tivera denegada sua pretensão de que houvesse declaração de nulidade de todos os atos administrativos posteriores à suposta ilegalidade em pregão eletrônico promovido pelo Instituto Brasileiro de Geografia e Estatística - IBGE, no qual houvera rejeição pelo pregoeiro de sua intenção de recurso.   
A apelante tivera sua proposta recusada em virtude de: (i) planilha de custos com salário inferior ao grafado no edital; (ii) intempestividade na entrega da documentação solicitada via chat; e (iii) vários índices de percentual abaixo e em desacordo com o anexo III, da IN 2/2008. Porém, como se encontra grafado no Acórdão judicial, ao manifestar a intenção de recurso motivou sua irresignação em alegação genérica, de forma excessivamente vaga, nos seguintes termos: "adequação do instrumento normativo adotado para embasamento do preço ofertado e respectiva proposta", sem evidenciar o fundamento para interesse recursal, e mesmo tendo sua proposta sido rejeitada em razão nos três fundamentos diferentes, principalmente a intempestividade da entrega da documentação no prazo fixado pelo edital, o que fundamentou a negativa de provimento da Apelação.
Constata-se, portanto, não haver pertinência da situação fática então levada ao juízo com a que é tratada nesta Representação. No presente caso, o pregoeiro rejeitou a intenção de recurso de empresas que assinalaram estar em desacordo com a "desclassificação" de suas propostas, bem explicitado pela representante, que, como visto, ocorreu após as licitantes haverem sido admitidas a participar da fase de lances:
	Registro Intenção de Recurso
	14/05/2020 14:05:14
	Registro de Intenção de Recurso. Fornecedor: REAL FORTE MANUTENCAO PREDIAL EIRELI CNPJ/CPF: 15656953000180. Motivo: Manifesto a intenção de recorrer contra a decisão do pregoeiro de desclassificar esta empresa, com amparo no artigo 44 do Decreto n° 10.024/2019. Informo que as razões do recurso serão

	Registro Intenção de Recurso
	14/05/2020 14:08:45
	Registro de Intenção de Recurso. Fornecedor: MCK REFORMAS E CONSTRUCOES LTDA CNPJ/CPF: 32538089000130. Motivo: Boa tarde. Declaro que desejo entrar com intenção de recurso na fase de julgamento da minha proposta em relação ao meu lance inicial.

	Registro Intenção de Recurso
	14/05/2020 14:12:53
	Registro de Intenção de Recurso. Fornecedor: REAL REFOR SERVICOS COMERCIO E MANUTENCAO PREDIAL LTDA CNPJ/CPF: 06071065000104. Motivo: Sr pregoeiro, esta empresa tem o interesse em interpor recurso administrativo contra sua inabilitação e habilitação das empresas habilitadas.

Conforme já assinalado em instrução precedente, a motivação resta evidente no inconformismo com a desclassificação das propostas, sendo esse o ponto a ser discutido em sede recursal. Conforme assentado em Voto condutor do Acórdão 5847/2018-TCU-Primeira Câmara, Ministro Relator Walton Alencar Rodrigues (grifou-se) :
Compulsando os autos, à peça 7, p. 5, consta que a [representante] manifestou sua intenção de recurso, no âmbito do Pregão Eletrônico 38/2017, nos seguintes termos: Registro de Intenção de Recurso. Fornecedor: [representante]. Motivo: Manifestamos intenção de interpor recurso por não concordarmos com a inabilitação da Nossa Empresa pelos motivos expostos pelo Sr. Pregoeiro, sendo-nos garantida a ampla defesa.
 (...) .
Em ambos casos, o pregoeiro rejeitou a intenção de interpor recurso, sob o argumento de que as manifestações não teriam sido devidamente motivadas e de que a empresa não teria apontado os vícios ocorridos na análise dos documentos e da proposta de preços apresentados.
Vejo que a licitante motivou sumariamente suas intenções de recurso e, conforme o dispositivo citado, teria o prazo de três dias para apresentar suas razões recursais.
Em casos análogos, o TCU tem entendido que o juízo de admissibilidade das intenções de recurso deve avaliar tão somente a presença dos pressupostos recursais de sucumbência, tempestividade, legitimidade, interesse e motivação, constituindo afronta à sua jurisprudência a denegação fundada em prévio exame de mérito do recurso.
Em vista do exposto, será proposta a rejeição das razões de justificativas apresentadas pelos responsáveis.
Objeto da audiência: 9.4.3. inserção no sistema Comprasnet/Gestão de Ata de Registro de Preços de doze itens em quantidade superior ao que fora licitado, criando a possibilidade de extrapolação de quantitativos na aquisição dos itens efetivamente licitados, caracterizando afronta ao previsto no art. 3º, caput, e no art. 15, § 7º, inciso II, da Lei 8.666/1993, e nos art. 5º, caput e inciso VII, art. 11, caput e inciso I, e art. 12, § 1º, do Decreto 7.892/2013; 
Responsável: Alexandre Ricardo Santos de Quadros (CPF XXX.750.217-XX) . 
Conduta do Responsável: na condição de ordenador de despesas e signatário das Atas de Registro de Preços 70/2020 e 71/2020, sendo o responsável pela regularidade dos atos atinentes ao registro de preços, manteve os registros irregulares inalterados mesmo após cientificado pelo Tribunal de Contas da União, denotando a ausência de providências corretivas que estão a cargo do responsável.
Razões de justificativa: Alexandre Ricardo Santos de Quadros (CPF XXX.750.217-XX) - peça 116.
Reconhece que "houve um equívoco por parte desta UG, quando do lançamento dos itens para o Sistema", que seria decorrente de "alteração de alguns números do Catálogo de Materiais e Catálogo de Serviços (CATMAT/CATSER) , em virtude de atualização feita pelo próprio sistema" (p. 19) .
Afirma que houve necessidade de relançar 321 itens, quando "alguns deles acabaram por ser lançados no sistema em quantidade maior do que o estabelecido no Edital...sendo eles : 126, 127, 128, 129, 132, 133, 134, 135, 137, 290, 293 e 289, o que representa 3,7% do total de itens" (p. 20) .
Salienta, porém, que "tal equívoco não teve o propósito de burlar o certame, nem tampouco acarretou prejuízo à Administração Pública, haja vista que não houve contratação acima do quantitativo licitado" (idem) .
Rechaça a descrição de sua conduta de que 'manteve os registros irregulares inalterados mesmo após cientificado pelo Tribunal de Contas da União denotando a ausência de providências corretivas que estão a cargo do responsável', pois, afirma que (p. 20) :
...tão logo teve ciência do teor do Acórdão 2549/2020, deste Egrégio Tribunal, determinando a suspensão de quaisquer contratações decorrentes das atas de registro de preços firmadas para os grupos 1, 3, 4, 5, 6 e 8 do Pregão 30/2020, o que se deu por intermédio do DIEx Nº 434 - SCCR/CCIEx, de 16 de outubro de 2020, este Ordenador de Despesas prontamente adotou todas as medidas necessárias para dar imediato cumprimento à decisão, dentre as quais se destaca a emissão dos DIEx de Nº 231, 232, 233, 234, 235, 236 e 238 - SALC/Gab Cmt B Adm/Cmdo Bda, de 21 de outubro de 2020 a todas as Organizações Militares beneficiadas pelo certame.
Observa que, uma vez efetuados os lançamentos no SIASG, "estes somente podem ser alterados até a data de abertura do certame, haja vista que o próprio sistema impede que sejam promovidas alterações posteriores" e, uma vez que a sessão pública ocorreu no dia 30/4/2020, a Unidade Gestora estava, desde então, "absolutamente impedida de promover qualquer alteração no quantitativo previsto para cada um dos itens, ainda que decorrente de decisão emanada por este Egrégio Tribunal de Contas da União" (p. 20) .
Aduz que (idem) :
73) Outrossim, a fim de viabilizar o integral cumprimento da decisão proferida por este Egrégio Tribunal de Contas, diante da limitação imposta pelo sistema, foi impor a limitação do quantitativo possível de ser contratado dentro daquilo que previa o edital do certame, o que se fez por meio da orientação de todos os operadores do sistema, inclusive dando-se ciência do ato por meio de sua publicação em boletim interno dessa UG.
Assinala que, dos doze itens registrados com quantitativo superior ao indicado no edital, "somente houve contratação referente ao item nº 290, que diz respeito a "TUBO PVC, SÉRIE R, ÁGUA PLUVIAL, DN 150 MM, FORNECIDO E INSTALADO EM CONDUTORES VERTICAIS DE ÁGUAS PLUVIAIS. AF12/2014". Quanto a este item em particular, houve a contratação apenas de 38 unidades, do total de 825 previstas no sistema" (p. 20-21) , pelo que considera que restaria evidenciado que não houve prejuízo à Administração.
Análise.
Cabe novamente assinalar que a manifestação encaminhada pelo responsável não se fez acompanhar de qualquer documento comprobatório de atos alegadamente praticados, restando para análise, tão somente, os elementos já colhidos anteriormente nos autos deste processo, pois o TCU pronuncia-se apenas com base em provas documentais.
Nesse sentido, deve ser apontado que não constam dos autos cópias dos seguintes documentos mencionados pelo responsável em suas razões de justificativa: DIEx Nº 434 - SCCR/CCIEx, de 16 de outubro de 2020; e DIEx de Nº 231, 232, 233, 234, 235, 236 e 238 - SALC/Gab Cmt B Adm/Cmdo Bda, de 21 de outubro de 2020. Por se tratar de documentos de circulação interna e que não se encontram publicados ou, caso estejam publicados não foi indicada a fonte em que se encontrariam disponíveis para consulta, não puderam ser considerados nesta análise.
O responsável alega que ocorreu equívoco nos lançamentos realizados no sistema, para o qual teria concorrido a "alteração de alguns números do Catálogo de Materiais e Catálogo de Serviços (CATMAT/CATSER) , em virtude de atualização feita pelo próprio sistema". Contudo, não foi capaz de evidenciar que alterações teriam sido realizadas e quando teria se dado tal atualização.
Conforme fora apontado em instrução precedente (peça 10, p. 10) , foram adjudicadas quantidades superiores às fixadas no instrumento convocatório, descritas na tabela a seguir:
	Item
	Quantidade máxima estabelecida no edital (peça 3, p. 71-109) 
 (A) 
	Valor registrado na Ata em R$
 (B) 
	Valor máximo em R$
 (A x B) 
	Quantidade registrada no SIASG
 (C) 
	Valor potencial de execução em R$
 (B x C) 

	126
	100
	18,95
	 1.895,00 
	220
	 4.169,00 

	127
	450
	4,43
	 1.993,50 
	1.650
	 7.309,50 

	128
	595
	4,88
	 2.903,60 
	2.650
	 12.932,00 

	129
	1.650
	5,32
	 8.778,00 
	1.800
	 9.576,00 

	132
	235
	12,44
	 2.923,40 
	415
	 5.162,60 

	133
	300
	11,33
	 3.399,00 
	1.350
	 15.295,50 

	134
	575
	3,57
	 2.052,75 
	1.700
	 6.069,00 

	135
	1.400
	1,99
	 2.786,00 
	1.700
	 3.383,00 

	137
	1.800
	2,88
	 5.184,00 
	2.550
	 7.344,00 

	289
	900
	104,60
	 94.140,00 
	1.650
	 172.590,00 

	290
	375
	42,41
	 15.903,75 
	825
	 34.988,25 

	293
	210
	355,33 *
	 74.619,30 
	360
	 127.918,80 

	TOTAL
	216.578,30
	TOTAL
	 406.737,65 

Observação: * valor não registrado no SIASG/SRP. Item integra o Grupo 7. Aguarda julgamento de recurso. O valor para esse item na fase atual do Pregão Eletrônico SRP 30/2020 é de R$ 115,33 ofertado pela empresa Real Forte Manutenção Predial - Eireli (CNPJ: 15.656.953/0001-80) .
Todos os itens em que houve registro de quantitativo superior ao máximo estabelecido no edital foram originalmente adjudicados à empresa GHS Artex Construções, Serviços e Reformas - Eireli (CNPJ 07.825.261/0001-90) . O item 293 integra o Grupo 7 que, juntamente com os Grupos 2 e 9, por determinação do TCU, teve o retorno da licitação à fase de julgamento das propostas (item 1.7 do Acórdão 369/2021-TCU-Plenário, de 3/3/2021, Ministro Relator Vital do Rêgo) .
Verifica-se que, caso as aquisições venham a ter continuidade, o erro nos lançamentos efetuados poderá resultar em extrapolação de, pelo menos, R$ 190.159,35 (R$ 406.737,65 - R$ 216.578,30) , valor que poderá ser ainda maior a depender do valor final que venha a ser registrado para o item 293.
Porém, assiste razão ao responsável quando afirma não mais ser possível alterar os quantitativos informados no Siasgnet, pois o sistema não permite que sejam efetuados eventos de alteração após iniciada a sessão pública do certame.
Considerando que não houve extrapolação no único item em que houve aquisições e que há compromisso do Comando da Brigada de Infantaria Pára-Quedista de "impor a limitação do quantitativo possível de ser contratado dentro daquilo que previa o edital do certame, o que se fez por meio da orientação de todos os operadores do sistema, inclusive dando-se ciência do ato por meio de sua publicação em boletim interno dessa UG", encaminha-se proposta de, no ponto, serem acolhidas as razões de justificativa apresentadas pelo responsável.
Manifestação da empresa GHS Artex Construções, Serviços e Reformas - Eireli (CNPJ 07.825.261/0001-90) - peça 120.
Afirma que "as decisões do Pregoeiro da Brigada de Infantaria Paraquedista, com relação ao PE 30/2020, são de sua exclusiva responsabilidade" (p. 2) , uma vez que não houve, em nenhum momento, qualquer interferência ou ingerência por parte da empresa, assinalando que "não existe qualquer documento, evidência ou prova que demonstre uma interferência da ora peticionante nos atos praticados" (p. 2) .
Considera haver cumprido "na íntegra, todas as previsões e exigências editalícias, diferente daquelas empresas que, de maneira aventureira, participaram da licitação sem a observância integral das exigências" (p. 2) .
Registra que "este colendo TCU não se manifestou acerca daqueles preços com descontos na ordem de 80% da tabela SINAPI, que são, além de evidentemente inexequíveis, capazes de gerar um pseudo-prejuízo aos cofres públicos" (p. 3) e considera ser necessário "rever os motivos que levaram à desclassificação das demais empresas do certame" (p. 3) e recapitular os acontecimentos da sessão pública no que se refere aos Grupos 5, 6 e 8, nos quais foi declarada vencedora, transcrevendo em seguida as mensagens registradas no Comprasnet.
Assinala que, na sessão de 30/4/2020, a licitante Real Forte Manutenção Predial - Eireli terminou em primeiro lugar em quase todos os grupos, mas foi desclassificada quando se constatou que (p. 3) : 
...a mesma apresentou apenas proposta simples, sem as respectivas composições e BDI. De pronto o pregoeiro desclassificou a empresa REAL FORTE por não atender ao edital e ao Decreto 10.024/2019 e deixar de encaminhar a proposta e documentos que a compunham no cadastramento do sistema.
Passa a descrever, sucintamente, a motivação e o desfecho dos recursos administrativos que manejou contra a aceitação de duas outras empresas licitantes que participaram do certame (Epodonto e Nasmello) , cujas propostas vieram a ser recusadas em razão de inconsistências no BDI informado.
Assinala que, após julgados os recursos, a empresa foi convocada e teve sua proposta aceita, sendo aberta nova fase para manifestação de intenções de recurso, porém, nenhuma licitante manifestou intenção de recorrer. Em seguida (p. 21 e p. 24, grifos no original) :
Procedeu-se o desempate de ME/EPP, onde 4 empresas foram convocadas, porém não enviaram seus lances. Diante disso a GHS ARTEX foi convocada para enviar sua planilha do Grupo 08. 
 (...) 
Por fim, se deu por encerrado o pregão com relação aos grupos 05, 06 e 08 com a consequente adjudicação e homologação dos grupos para a GHS ARTEX, posto que, apesar de franqueada a intenção de recurso, não foi interposta por nenhuma empresa quanto a aceitação da empresa GHS ARTEX.
Registra "que os valores apresentados pela empresa GHS Artex representam um desconto de aproximadamente 27% em comparação aos valores de referência publicados pela Administração Pública - tabela SINAPI" (p. 24) .
Conclusivamente, considera haver demonstrado que a GHS Artex Construções Serviços e Reformas Ltda. (p. 24) :
...não teve qualquer participação ou ingerência naquelas decisões e atos de responsabilidade exclusiva do pregoeiro e ordenador de despesas, e ainda restando demonstrado que sua classificação foi em decorrência de descumprimentos editalícios por outras empresas, com a consequente comprovação de que não houve qualquer direcionamento da licitação em seu benefício, requer o afastamento de qualquer penalidade com relação à sua participação no PE 30/2020.
Análise.
A empresa alega haver cumprido "todas as previsões e exigências editalícias", o que não se encontra em questão neste processo, porém não aponta que disposições do edital teriam sido expressamente descumpridas pelas licitantes que foram afastadas da disputa em razão de haverem sido "desclassificadas" pelo pregoeiro na conclusão da fase de lances.
Cumpre assinalar que não constitui atribuição do Tribunal analisar a exequibilidade dos preços ofertados pelas licitantes que foram "desclassificadas" indevidamente pelo pregoeiro, mesmo porque não houve de parte do ente contratante qualquer questionamento a respeito da exequibilidade dessas propostas, o que poderia vir a ser objeto de análise, se assim considerado necessário, caso não houvesse ocorrido a rejeição sumária e irregular da intenção de recurso.
Conclui-se que a manifestação da empresa GHS Artex Construções, Serviços e Reformas - Eireli (CNPJ 07.825.261/0001-90) não fornece elementos que possam suscitar alterações na análise já efetuada nesta instrução a respeito das irregularidades constatadas no Pregão Eletrônico SRP 30/2020.
Manifestação da empresa Pelt Projetos e Construções Ltda. - ME (CNPJ: 15.583.839/0001-77) - peça 133.
Afirma "não ter qualquer participação direta ou indireta quanto à mencionada irregularidade no procedimento efetuado pelo Pregoeiro, assinalando que "o Pregoeiro é pessoa desconhecida dos titulares" da empresa (p. 2) .
Considera não ter havido ilegalidade, pois "praticou preços de mercado e bem abaixo dos preços orçados pelo órgão", não tendo havido prévia impugnação das regras do edital, em razão do que entende que o "entendimento deste TCU não foi o mais acertado, especialmente porque trouxe insegurança jurídica" (p. 2) , pois, nos termos da lei, qualquer cidadão poderia ter impugnado o edital.
Afirma "não ter recebido qualquer proposta ilícita de vantagem ou mesmo de facilitação para vencer o certame nos lotes que foram adjudicados em seu favor", aduzindo que a decisão do TCU "acarretou danos ao requerente, eis que se encontrava em execução contratual e realizou investimentos, havendo necessidade de recebimento dos serviços executados" (p. 3) .
Conclusivamente, afirma que a empresa (idem) :
...atua no mercado de construção civil composta por equipe profissional e idônea, não possuindo qualquer mácula quanto a sua idoneidade profissional, sempre atuando com preços competitivos e respeitando a boa ética, as leis e as regras licitatórias e contratuais, sendo veemente contrária a qualquer conduta ilícita ou meio ilícito para obter sucesso em suas contratações.
Análise.
De início, cabe assinalar que o fato de o edital de licitação não ter sido tempestivamente impugnado pode até ser oposto à empresa licitante que deixou de fazê-lo, mas nunca ao Tribunal de Contas da União, que detém a prerrogativa de examinar todos os pontos que considerar irregulares (dentre outros, Acórdão 289/2014-TCU-Plenário, de 12/2/2014, Relator Ministro José Múcio) .
Com relação à alegação de que a decisão do TCU "acarretou danos ao requerente, eis que se encontrava em execução contratual e realizou investimentos, havendo necessidade de recebimento dos serviços executados", deve ser esclarecido que a anulação de contratos decorrente de anulação do certame licitatório não impede o pagamento por serviços efetivamente executados e medidos, devendo ser observada, também, a necessidade de se indenizar o contratado pelo que houver executado e por outros prejuízos regularmente comprovados, desde que não lhe sejam imputáveis, como preceitua o art. 59 da Lei 8.666/1993, promovendo-se a responsabilidade de quem lhe houver dado causa.
Conclui-se que a manifestação da empresa Pelt Projetos e Construções Ltda. - ME (CNPJ: 15.583.839/0001-77) não fornece elementos que possam suscitar alterações na análise já efetuada nesta instrução a respeito das irregularidades constatadas no Pregão Eletrônico SRP 30/2020.
Manifestação do Comando da Brigada de Infantaria Pára-Quedista em relação ao cumprimento da determinação contida no item 9.2 do Acórdão 401/2021-TCU-Plenário, de 3/3/2021, Relator Ministro Vital do Rêgo (peça 125) .
Em 9/4/2021, o Comandante da Brigada de Infantaria Pára-quedista informou a impossibilidade de anulação somente dos Grupos 1, 3, 4, 5, 6 e 8, "tendo em vista que, nestes grupos, já houve empenhos realizados antes da ciência desta UG acercado teor do Acórdão 2.549/2020", assinalando, ainda, que (peça 125, p. 2) :
c. A única medida possível de ser adotada junto ao sistema eletrônico "Comprasnet" seria a anulação total do Pregão Eletrônico 30/2020. Outrossim, tal medida inviabilizaria o cumprimento do Acórdão 369/2021-TCU-Plenário, que determinou o cancelamento da homologação dos grupos 2, 7 e 9, com o consequente retorno à fase de julgamento das propostas, para que seja realizada a convocação da Empresa REAL FORTE MANUTENÇÃO PREDIAL EIRELI, para envio de proposta ajustada ao lance vencedor.
d. Contudo, desde que tomou ciência do Acórdão 2.549/2020, a Base Administrativa da Brigada de Infantaria Pára-quedista, que detém a autonomia administrativa, no intuito de dar efetivo cumprimento à decisão emanada por esta Egrégia Corte de Contas, determinou a suspensão de todas as contratações relacionadas ao Pregão Eletrônico 30/2020.
e. Em consequência, foi realizado ainda o cancelamento das Atas de Registro Preços 70/2020 e 71/2020, de tal forma que se encontram inviabilizadas quaisquer contratações relacionadas aos grupos mencionados na decisão em tela.
f. Nesta feita, informo a Vossa Excelência que os procedimentos permitidos pelo sistema foram realizados de imediato e as demais providências e questionamentos complementares, que acompanham o ofício deste Egrégio Tribunal, foram respondidos na oitiva direcionada ao Ordenador de Despesas.
2. Cumpre informar ainda que todas as informações decorrentes das providências adotadas pelo Ordenador de Despesas desta UG encontram-se descritas no Ofício nº 2- SALC/Div Exec Financ/SCmt B Adm/Bda Inf Pqdt, em anexo, tempestivamente remetidos ao Tribunal de Contas da União através da plataforma Conecta TCU, via protocolo eletrônico.
Análise.
A manifestação do comandante da Brigada de Infantaria Pára-quedista, no sentido de esclarecer as restrições existentes para que seja formalizada no sistema Comprasnet a anulação dos Grupos 1, 3, 4, 5, 6 e 8 do Pregão Eletrônico SRP 30/2020, bem assim as demais informações encaminhadas, podem ser consideradas suficientes para que se conclua pelo cumprimento da determinação contida no item 9.2 do Acórdão 401/2021-TCU-Plenário, de 3/3/2021, Relator Ministro Vital do Rêgo.
PROPOSTA DE ENCAMINHAMENTO
Ante todo o exposto, submetem-se os autos à consideração superior, propondo: 
considerar cumprida a determinação contida no item 9.2 do Acórdão 401/2021-TCU-Plenário, de 3/3/2021, Relator Ministro Vital do Rêgo;
acolher as razões de justificativa apresentadas pelo senhor Alexandre Ricardo Santos de Quadros (CPF XXX.750.217-XX) concernentes às irregularidades indicadas no item 9.4.3 do Acórdão 401/2021-TCU-Plenário, de 3/3/2021, Relator Ministro Vital do Rêgo (parágrafos 109 a 128) ;
rejeitar as razões de justificativa apresentadas pelos senhores Filipe da Silva Costa Souza Ferreira (CPF XXX.634.947-XX) e Alexandre Ricardo Santos de Quadros (CPF XXX.750.217-XX) concernentes às irregularidades indicadas nos itens 9.4.1 e 9.4.2 do Acórdão 401/2021-TCU-Plenário, de 3/3/2021, Relator Ministro Vital do Rêgo (parágrafos 16 a 108) ;
aplicar aos responsáveis indicados acima, individualmente, a multa prevista no art. 58, inciso II, da Lei 8.443/1992 c/c o art. 268, inciso II, do RI/TCU, fixando-lhes o prazo de quinze dias, a contar das notificações, para que comprovem, perante o Tribunal (art. 214, inciso III, alínea "a", do Regimento Interno/TCU) , o recolhimento das dívidas ao Tesouro Nacional, atualizadas monetariamente desde a data do acórdão até a dos efetivos recolhimentos, se forem pagas após o vencimento, na forma da legislação em vigor; 
autorizar o desconto das dívidas na remuneração dos militares, observado o disposto no art. 46 da Lei 8.112/1990; 
autorizar, desde logo, nos termos do art. 28, inciso II, da Lei 8.443/1992, a cobrança judicial das dívidas caso não atendidas as notificações e não seja possível o desconto determinado; 
dar ciência do acórdão que vier a ser proferido, assim como do relatório e do voto que o fundamentarem ao representante, ao Comandante da Brigada de Infantaria Paraquedista, por intermédio do Centro de Controle Interno do Exército - CCIEx, e à SecexDefesa, esta para conhecimento e verificação de reflexo nas contas dos respectivos responsáveis.
É o relatório.

8.1. Gilson Gomes Afonso e outros;
8.2. Hans Springer da Silva (OAB/RJ 107.620) e outros; 
8.3. Henrique de Assis Coutinho Bernardes (OAB/DF 22.327) e outros.

Não atuou.

CONTRATAÇÃO DE SERVIÇOS COMUNS DE ENGENHARIA. POTENCIAL PREJUÍZO AO ERÁRIO. ESCOLHA DE PROPOSTA MENOS VANTAJOSA. AUDIÊNCIA. RAZÕES DE JUSTIFICATIVAS DE UM DOS RESPONSÁVEIS AFASTAM UMA DAS IRREGULARIDADES. JUSTIFICATIVAS DOS RESPONSÁVEIS NÃO SÃO SUFICIENTES PARA AFASTAR OUTRAS DUAS IRREGULARIDADES. MULTA. CIÊNCIA.

REPRESENTAÇÃO (REPR)

Secretaria de Controle Externo de Aquisições Logísticas (Selog).

Trata-se de Representação formulada pela empresa Real Forte Manutenção Predial a respeito de possíveis irregularidades ocorridas no Comando da Brigada de Infantaria Pára-quedista, relacionadas ao Pregão Eletrônico para Registro de Preços 30/2020, tendo por objeto a contratação de serviços comuns de engenharia, visando à manutenção e à conservação dos bens imóveis de responsabilidade da Brigada de Infantaria Pára-quedista (peça 3, p. 1) . 
O certame foi dividido em nove grupos, sendo objeto da presente representação as irregularidades dos grupos 1, 3, 4, 5, 6 e 8, apreciadas nos termos do Acórdão 401/2021-TCU-Plenário, por mim relatado, verbis:
9.1. conhecer da representação, (...) , e, no mérito, considerá-la procedente;
9.2. determinar ao Comando da Brigada de Infantaria Paraquedista, (...) , que adote as providências cabíveis com vistas a anular o Pregão Eletrônico SRP 30/2020, em relação aos Grupos 1, 3, 4, 5, 6 e 8 e, consequentemente, as Atas de Registro Preços 70/2020 e 71/2020, (...) , considerando que no referido certame licitatório foram constatadas as seguintes irregularidades:
9.2.1. recusa de proposta e desclassificação de dezenove empresas no Pregão Eletrônico SRP 30/2020, (...) ;
9.2.2. rejeição sumária da intenção de recurso apresentada pela empresa representante e pelas empresas MCK Reformas e Construções Ltda. e Real Refor Serviços Comércio e Manutenção Predial Ltda. (...) al;
 (...) 
9.4. realizar, (...) , a audiência dos responsáveis a seguir indicados, (...) :
9.4.1. desclassificação de dezenove licitantes, motivada sob a alegação de que as empresas não teriam registrado no sistema e enviado proposta inicial, "COM O DETALHAMENTO DA COMPOSIÇÃO DOS PREÇOS QUE O FEZ CHEGAR AO VALOR OFERTADO", consistindo, conforme alegado, em "detalhamento de todos os custos operacionais, encargos previdenciários, trabalhistas, tributários, comerciais e quaisquer outros que incidam direta ou indiretamente na prestação dos serviços, apurados mediante o preenchimento do modelo de Planilha de Custos e Formação de Preços", (...) ;
Responsável 1: Filipe da Silva Costa Souza Ferreira (CPF 126.634.947-20) .
Conduta do Responsável 1: na condição de pregoeiro efetuou na condução do Pregão SRP 30/2020 a desclassificação irregular das propostas de dezenove licitantes, conduta agravada pela posterior aceitação de propostas mais onerosas das empresas GHS Artex Construções, Serviços e Reformas Eireli e Pelt Projetos e Construções Ltda. - ME, sem que fosse observado o mesmo critério alegado para a anterior desclassificação das dezenove licitantes, o que constitui indício de direcionamento do certame.  
Responsável 2: Alexandre Ricardo Santos de Quadros (CPF 002.750.217-18) .
Conduta do Responsável 2: na condição de ordenador de despesas e autoridade competente, homologou o certame convalidando os atos irregulares que resultaram na desclassificação da proposta de dezenove licitantes e posterior aceitação de propostas das empresas GHS Artex Construções, Serviços e Reformas Eireli e Pelt Projetos e Construções Ltda. - ME, sem que fosse observado o mesmo critério alegado para a anterior desclassificação das dezenove licitantes, o que constitui indício de direcionamento do certame. Segundo entendimento assentado pelo TCU, a homologação de processo de licitação não se trata de mera ratificação de atos anteriores, mas de oportunidade de averiguar a sua regularidade antes que surtam efeitos concretos, (...) ;
9.4.2. rejeição sumária da intenção de recurso apresentada pela empresa representante e pelas empresas MCK Reformas e Construções Ltda. e Real Refor Serviços Comércio e Manutenção Predial Ltda. (...) ;
Responsável 1: Filipe da Silva Costa Souza Ferreira (CPF 126.634.947-20) .
Conduta do Responsável 1: na condição de pregoeiro efetuou na condução do Pregão SRP 30/2020 a rejeição sumária da intenção de recurso apresentada pela empresa representante e pelas empresas MCK Reformas e Construções Ltda. e Real Refor Serviços Comércio e Manutenção Predial Ltda.
Responsável 2: Alexandre Ricardo Santos de Quadros (CPF 002.750.217-18) .
Conduta do Responsável 2: na condição de ordenador de despesas e autoridade competente, homologou o certame convalidando os atos irregulares de rejeição sumária da intenção de recurso apresentada pela empresa representante e pelas empresas MCK Reformas e Construções Ltda. e Real Refor Serviços Comércio e Manutenção Predial Ltda. A conduta é agravada pelo fato de, em posterior apreciação de representação interposta pela empresa Real Forte Manutenção Predial Eireli haver convalidado o ato irregular (peça 90) .
9.4.3. inserção no sistema Comprasnet/Gestão de Ata de Registro de Preços de doze itens em quantidade superior ao que fora licitado, criando a possibilidade de extrapolação de quantitativos na aquisição dos itens efetivamente licitados, (...) ;
Responsável: Alexandre Ricardo Santos de Quadros (CPF 002.750.217-18) .
Conduta do Responsável: na condição de ordenador de despesas e signatário das Atas de Registro de Preços 70/2020 e 71/2020, sendo o responsável pela regularidade dos atos atinentes ao registro de preços, manteve os registros irregulares inalterados mesmo após cientificado pelo Tribunal de Contas da União denotando a ausência de providências corretivas que estão a cargo do responsável.
 (...) 
9.7. realizar, (...) , a oitiva das empresas GHS Artex Construções, Serviços e Reformas Eireli (...) e Pelt Projetos e Construções Ltda. - ME (...) ;
As comunicações processuais decorrentes do Acórdão 401/2021-TCU-Plenário foram devidamente realizadas (peças 102 a 111, 115, 117, 118, 129 a 131 e 134 a 137) .
O quadro a seguir indica a diferença entre as propostas do representante (peça 9) e as propostas homologadas, em 29/7/2020 (peça 8) , para os grupos 1, 3, 4, 5, 6 e 8: 
	Grupo
	Preço da empresa representante em R$  (peça 9) 
	Preço homologado em R$ (peça 8) 
	Diferença (R$) 

	1
	1.985.840,71 
	3.130.389,25
	1.144.548,54 

	3
	1.717.665,60 
	2.056.374,50
	338.708,90 

	4
	909.806,25 
	1.121.277,37
	211.471,12 

	5
	643.349,27 
	1.251.429,23
	608.079,96 

	6
	1.263.994,23 
	2.357.348,19
	1.093.353,96 

	8
	1.846.570,41 
	3.392.843,29
	1.546.272,88 

	Total
	8.367.226,47
	13.309.661,83
	4.942.435,36

A Pelt Projetos e Construções Ltda. - ME ingressou com Embargos de Declaração em face do Acórdão 401/2021-TCU-Plenário, que foram conhecidos e rejeitados mediante o Acórdão 805/2021-TCU-Plenário (peças 121 a 123) .
A GHS Artex Construções Serviços e Reformas Ltda. ingressou com petição inominada requerendo, em síntese, "o afastamento de qualquer penalidade com relação à sua participação no PE 30/2020", por considerar que "não teve qualquer participação ou ingerência naquelas decisões e atos de responsabilidade exclusiva do pregoeiro e ordenador de despesas" (peça 120, p. 24) .
A Pelt Projetos e Construções Ltda. - ME ingressou com petição requerendo, em síntese, a juntada e análise de esclarecimentos, por considerar "não ter qualquer participação direta ou indireta quanto a mencionada irregularidade no procedimento efetuado pelo Pregoeiro" (peça 133, p. 1) .
Quanto à determinação do item 9.2 do Acórdão 401/2021-TCU-Plenário, o Comandante da Brigada de Infantaria Pára-quedista encaminhou as informações, conforme Ofício nº  6AsseApJurd/Gab Ch EM/Bda Inf Pqdt (peça 125, p. 1-2) .
Em relação às audiências determinadas pelo Acórdão 401/2021-TCU-Plenário, os responsáveis encaminharam ao TCU suas razões de justificativa (peças 116 e 132) .
A Secretaria de Controle Externo de Aquisições e Logística (Selog) , após analisar as razões de justificativas apresentadas pelos responsáveis e as manifestações acostadas aos autos, propôs, em síntese (peças 140 a 142) :
a) considerar cumprida a determinação contida no item 9.2 do Acórdão 401/2021-TCU-Plenário;
b) acolher as razões de justificativa apresentadas pelo senhor Alexandre Ricardo Santos de Quadros concernentes às irregularidades indicadas no item 9.4.3 do Acórdão 401/2021-TCU-Plenário;
c) rejeitar as razões de justificativa apresentadas pelos senhores Filipe da Silva Costa Souza Ferreira e Alexandre Ricardo Santos de Quadros concernentes às irregularidades indicadas nos itens 9.4.1 e 9.4.2 do Acórdão 401/2021-TCU-Plenário;
d) aplicar aos responsáveis indicados acima, individualmente, a multa prevista no art. 58, inciso II, da Lei 8.443/1992 c/c o art. 268, inciso II, do RI/TCU, (...) ;
No mérito, manifesto minha concordância com a proposta de encaminhamento sugerida pela Selog, motivo pelo qual adoto como minhas razões de decidir os argumentos expedidos no relatório precedente a este voto, sem prejuízo de tecer considerações sobre a matéria.
Determinação do item 9.2 do Acórdão 401/2021-TCU-Plenário
O comandante da Brigada de Infantaria Pára-Quedista informou (peça 125) :
a) a impossibilidade de anulação somente dos Grupos 1, 3, 4, 5, 6 e 8, "tendo em vista que, nestes grupos, já houve empenhos realizados antes da ciência desta UG [Unidade Gestora] acerca do teor do Acórdão 2.549/2020";
b) a única medida possível de ser adotada junto ao sistema eletrônico "Comprasnet" seria a anulação total do Pregão Eletrônico 30/2020. Outrossim, tal medida inviabilizaria o cumprimento do Acórdão 369/2021-TCU-Plenário, que determinou o cancelamento da homologação dos grupos 2, 7 e 9, com o consequente retorno à fase de julgamento das propostas, para que seja realizada a convocação da Empresa REAL FORTE MANUTENÇÃO PREDIAL EIRELI, para envio de proposta ajustada ao lance vencedor;
c) desde que tomou ciência do Acórdão 2.549/2020, determinou a suspensão de todas as contratações relacionadas ao Pregão Eletrônico 30/2020, tendo sido, em consequência, canceladas as Atas de Registro Preços 70/2020 e 71/2020, de tal forma que se encontram inviabilizadas quaisquer contratações relacionadas aos grupos mencionados na decisão em tela;
d) os procedimentos permitidos pelo sistema foram realizados de imediato e as demais providências e questionamentos complementares, que acompanham o ofício deste Egrégio Tribunal, foram respondidos na oitiva direcionada ao Ordenador de Despesas; e
e) todas as informações decorrentes das providências adotadas pelo Ordenador de Despesas desta UG encontram-se descritas no Ofício nº 2- SALC/Div Exec Financ/SCmt B Adm/Bda Inf Pqdt, em anexo, tempestivamente remetidos ao Tribunal de Contas da União através da plataforma Conecta TCU, via protocolo eletrônico.
Acolhendo as conclusões da Selog, considero cumprida a determinação do item 9.2 do Acórdão 401/2021-TCU-Plenário, por entender suficientes as informações enviadas pelo comandante da Brigada de Infantaria Pára-quedista.
Audiência do Sr. Alexandre Ricardo Santos de Quadros referente ao item 9.4.3 do Acórdão 401/2021-TCU-Plenário
O responsável apresentou suas razões de justificativas argumentando, em resumo, que (peça 116, p. 19-21) :
i) houve um equívoco quando do lançamento dos itens para o Sistema Integrado de Administração e Serviços Gerais (SIASG) , em virtude de atualização feita pelo próprio sistema informatizado que permite a catalogação dos materiais destinados às atividades fins e meios da Administração Pública;
ii) tal equívoco não teve o propósito de burlar o certame, tampouco acarretou prejuízo à Administração Pública, haja vista que não houve contratação acima do quantitativo licitado;
iii) uma vez lançados os valores e quantitativos no Siasg, estes somente podem ser alterados até a data de abertura do certame, haja vista que o próprio sistema impede que sejam promovidas alterações posteriores; e
iv) para viabilizar o integral cumprimento da decisão proferida por este Egrégio Tribunal de Contas, diante da limitação imposta pelo sistema, impôs a limitação de contratação ao quantitativo previsto no edital do certame, mediante orientação a todos os operadores do sistema, inclusive dando-se ciência do ato por meio de sua publicação em boletim interno dessa UG.
A Selog constatou: (i) não ser possível alterar os quantitativos informados no Siasgnet após iniciada a sessão pública do certame; (ii) não ter ocorrido extrapolação de quantitativo no único item em que houve aquisições; e (iii) há compromisso expresso do Comando da Brigada de Infantaria Pára-quedista de limitar as aquisições ao quantitativo previsto no edital do certame.
Assim sendo, acompanho o entendimento da unidade instrutiva no sentido de acolher as razões de justificativa apresentadas pelo Sr. Alexandre Ricardo Santos de Quadros por serem suficientes para afastar as irregularidades indicadas no item 9.4.3 do Acórdão 401/2021-TCU-Plenário.
Audiência referente ao item 9.4.1 do Acórdão 401/2021-TCU-Plenário
Razões de justificativa do Sr. Filipe da Silva Costa Souza Ferreira
O responsável, na condição de pregoeiro, apresenta os seguintes argumentos, em resumo (peça 132, p. 1-5) :
i) praticou atos no decorrer do certame "motivados a atender ao interesse público" e "nega qualquer entendimento relacionado à sua atuação com má-fé, direcionamento, ou conspiração na condução do certame";
ii) conduziu o processo de forma a garantir "total transparência e adequada motivação em todos os atos praticados, não havendo margem para a obtenção de vantagens indevidas, favorecimentos ou direcionamentos de qualquer natureza";
iii) com a edição do Decreto 10.024/2019, os agentes da unidade gestora "tiveram o entendimento de que as propostas encaminhadas pelos licitantes por meio da funcionalidade do sistema eletrônico, além da descrição do objeto ofertado e do preço, deveriam conter ainda a descrição do objeto ofertado e o demonstrativo da composição de preços. Logo, a interpretação que se teve à época era de que o licitante enviaria, junto com a oferta inicial, as especificações do objeto ofertado e todos os custos que o fizeram chegar aquele valor"; (grifos no original) 
iv) haver "inovação legislativa" em razão da qual, segundo sua interpretação, "passou-se a exigir a apresentação, junto da proposta inicial, também do detalhamento da composição de custos, conforme podemos observar pela leitura dos itens 5, 5.1, 6, 6.3, 7, 7.2, 8, 8.2.2, 8.2.3, 8.2.3.1, 8.2.3.2 e 8.2.3.4 do instrumento convocatório";
v) tal entendimento foi adotado "de maneira indistinta quando da análise de todas as propostas, sem qualquer tipo de direcionamento ou favorecimento para qualquer licitante", em razão do que "Todas as propostas que não atenderam às exigências do edital e se limitaram a generalidade foram desclassificadas...o critério adotado foi aplicado de maneira uniforme a todos os participantes da licitação", de modo que  "todas as empresas que deixaram de apresentar, junto à proposta, a descrição do objeto e a composição de preços foram desclassificadas"; 
vi) a licitante Pelt Projetos e Construções Ltda. - ME "apontada como sendo uma das empresas supostamente favorecida no certame, teve suas propostas recusadas para os grupos 2 e 5, pela mesma razão que conduziu à desclassificação da licitante Real Forte Manutenção Predial Eirelli" e caso "não tivesse seguido essa linha de raciocínio estaria ferindo o Princípio da Isonomia...pois, os outros licitantes, que tiveram suas propostas aceitas, as enviaram em total conformidade com as determinações do Termo de Referência do Edital...não se pode conceder tratamento igual àquele que tratou com desídia os ditames do Edital".
Razões de justificativa do Sr. Alexandre Ricardo Santos de Quadros
O responsável, na condição de ordenador de despesas, apresenta os seguintes argumentos, em resumo (peças 116, p. 1-21; e 126, p. 1-21; peças idênticas) :
i) "todos os atos praticados no curso do certame foram motivados única e exclusivamente pelo lídimo propósito de atender ao interesse público" e "rechaça veementemente qualquer inferência relacionada à ocorrência de má-fé, direcionamento, sobrepreço ou conluio na condução do certame";
ii) os "serviços de manutenção eram de suma importância quando do lançamento do pregão, assim como permanecem sendo atualmente";
iii) "todos os licitantes receberam tratamento equânime no curso do certame, tendo sido adotados critérios uniformes, sem qualquer margem para o favorecimento pessoal a qualquer dos envolvidos, até mesmo porque este Ordenador de Despesas não possui, nem jamais possuiu, relação pessoal com os licitantes";
iv) "pautou sua conduta neste certame, da mesma forma como o faz em quaisquer atos praticados no desempenho de suas funções, no irrestrito acatamento aos princípios da legalidade, impessoalidade, moralidade, igualdade, publicidade e probidade administrativa";
v) as irregularidades apontadas decorreriam "da adoção, por parte do pregoeiro responsável pela condução do certame e posteriormente referendado por este Ordenador de Despesas, de critérios mais rígidos e, talvez, mais restritivos quando da interpretação das normas legais e dos dispositivos editalícios", aduzindo que "não há como negar a absoluta coerência e equanimidade presente nos atos e nas decisões exaradas em todas as etapas do pregão, o que evidencia a incontestável boa-fé que permeou a execução de todos os atos";
vi) o Decreto 10.024/2019 instituiu nova disciplina para a realização de pregão eletrônico, efetuando transcrição do art. 21 do Decreto 5.450/2005 para cotejo com o disposto no art. 26 do Decreto 10.024/2019, em razão do que afirma "... os agentes da administração desta UG tiveram o entendimento, hoje repelido por este Egrégio Tribunal de Contas, de que as propostas encaminhas pelos licitantes pelo sistema eletrônico, além da descrição do objeto ofertado e do preço, deveriam conter ainda a descrição do objeto ofertado e o demonstrativo da composição de preços; (grifos no original) 
vii) "a interpretação que se teve à época" era de que "o licitante enviaria, junto com a oferta inicial, as especificações do objeto ofertado e todos os custos que o fizeram chegar aquele valor, ficando vedada a posterior inclusão de outros documentos, salvo aqueles de caráter complementar", o que, considera, resultaria de "inovação legislativa";
viii) tal interpretação imporia "a todos os licitantes a obrigação de elaborar suas propostas com maior cautela e responsabilidade, ante à necessidade de demonstrar, desde o primeiro momento, a viabilidade dos valores apresentados";
ix) transcreve excerto dos itens 5.1, 6 a 6.3, 7, 7.2, 8, 8.2.2, 8.2.3 e 8.2.3.1 a 8.2.3.4 do edital que seriam de aplicação "isonômica a todos os licitantes", "sem qualquer margem para direcionamento ou favorecimento de qualquer licitante", haja vista que "o critério adotado foi aplicado de maneira uniforme a todos os participantes da licitação";
x) tais "critérios foram observados de maneira indistinta quando da análise de todas as propostas, sem qualquer margem para direcionamento ou favorecimento de qualquer licitante. Todas aquelas que não atenderam às exigências do edital foram desclassificadas e, em contrapartida, somente foram admitidas as propostas que se mostraram integralmente adequadas, em perfeito acatamento ao princípio da vinculação ao instrumento convocatório";
xi) "os critérios aplicados para a análise das propostas foram exatamente os mesmos e que todas as empresas que deixaram de apresentar, junto à proposta, a descrição do objeto e a composição de preços, foram desclassificadas";
xii) apresenta "breve resumo" de ocorrências do Pregão SRP 30/2020 para cada um dos grupos 1 a 9, transcritos no relatório precedente;
xiii) a empresa Pelt Projetos e Construções Ltda. - ME "apontada como sendo uma das empresas supostamente favorecida no certame, teve suas propostas recusadas para os grupos 2 e 5 por ter deixado de enviar documentação exigida em edital, resultando, nas palavras do pregoeiro, em [sic] "por não ter enviado a documentação exigida, conforme dispõe o item 8.12 do edital de convocação";
xiv) "resta fulminada qualquer pretensão de atribuir a este Ordenador de Despesas a prática de direcionamento no curso do certame".
Passo a analisar, conjuntamente, as razões de justificativa apresentadas pelos responsáveis acerca da irregularidade apontada no item 9.4.1 do Acórdão 401/2021-TCU-Plenário.
Em nenhum momento se questiona a importância dos itens previstos no Pregão Eletrônico para Registro de Preços 30/2020 para as organizações militares que integram a Brigada de Infantaria Pára-quedista, tampouco se questiona a conduta do Sr. Alexandre Ricardo Santos de Quadros por ter determinado a abertura de processos administrativos e inquéritos policiais militares para apuração de eventuais irregularidades.
Os responsáveis, ao compararem o art. 21 do Decreto 5.450/2005 com o art. 26 do Decreto 10.024/2019, querem fazer crer que houve "inovação legislativa" que conduziu à interpretação de que "as propostas encaminhadas pelos licitantes por meio da funcionalidade do sistema eletrônico, além da descrição do objeto ofertado e do preço, deveriam conter ainda a descrição do objeto ofertado e o demonstrativo da composição de preços".
Transcrevo a seguir os normativos mencionados para melhor elucidar esse ponto:
Decreto 5.450/2005
Art. 21. Após a divulgação do edital no endereço eletrônico, os licitantes deverão encaminhar proposta com a descrição do objeto ofertado e o preço e, se for o caso, o respectivo anexo, até a data e hora marcadas para abertura da sessão, exclusivamente por meio do sistema eletrônico, quando, então, encerrar-se-á, automaticamente, a fase de recebimento de propostas.
Decreto 10.024/2019
Art. 26. Após a divulgação do edital no sítio eletrônico, os licitantes encaminharão, exclusivamente por meio do sistema, concomitantemente com os documentos de habilitação exigidos no edital, proposta com a descrição do objeto ofertado e o preço, até a data e o horário estabelecidos para abertura da sessão pública.
§ 1º A etapa de que trata o caput será encerrada com a abertura da sessão pública.
A leitura dos artigos acima transcritos não permite a interpretação alegada pelos responsáveis, pois não consta desses normativos qualquer menção a demonstrativo de composição de preços.
Conforme ressaltado pela unidade instrutiva, o Decreto 10.024/2019 suprimiu a anterior previsão de envio de "respectivo anexo" à proposta, situação que contemplava, por exemplo, a juntada de manuais técnicos de máquinas e equipamentos e outras informações sobre o fabricante ou o produto, quando fosse o caso. Ainda, o art. 26 do referido decreto passou a exigir proposta com a descrição do objeto ofertado e o respectivo preço.
As justificativas dos responsáveis de que os itens 5, 5.1, 6, 6.3, 7, 7.2, 8, 8.2.2, 8.2.3, 8.2.3.1, 8.2.3.2 e 8.2.3.4 do edital exigiria a apresentação, junto da proposta inicial, também do detalhamento da composição de custos, não encontra respaldo no instrumento editalício.
Conforme registrei no voto condutor do Acórdão 401/2021-TCU-Plenário (peça 98) :
20. O Edital referente ao Pregão Eletrônico 30/2020 estabelece etapas distintas a serem obedecidas pelos licitantes e, por óbvio, pelo pregoeiro (peça 3) : (i) apresentação da proposta e dos documentos de habilitação (tópico 5) ; (ii) preenchimento da proposta (tópico 6) ; e (iii) abertura da sessão, classificação das propostas e formulação de lances (tópico 7) ; (iv) aceitabilidade da proposta vencedora (tópico 8) ; (v) habilitação; e (vi)  encaminhamento da proposta vencedora.
21. Os tópicos 5 e 6 do edital de licitação se referem à proposta inicial e seu preenchimento. A classificação das propostas mencionada no tópico 7 também se refere às propostas iniciais registradas no sistema. A proposta inicial não se confunde com a proposta vencedora decorrente da fase competitiva de lances. A proposta inicial e a proposta vencedora são tratadas por regras distintas, conforme estabelecido no instrumento editalício. (...) .
O edital assim prescreve (peça 3, p. 5-6) :
5. DA APRESENTAÇÃO DA PROPOSTA E DOS DOCUMENTOS DE HABILITAÇÃO
5.1. Os licitantes encaminharão, (...) , concomitantemente com os documentos de habilitação exigidos no edital, proposta com a descrição do objeto ofertado e o preço, até a data e o horário estabelecidos para abertura da sessão pública, (...) .
6. DO PREENCHIMENTO DA PROPOSTA
6.1. O licitante deverá enviar sua proposta mediante o preenchimento, (...) , dos seguintes campos: 
6.1.1. Valor unitário e total do item;
6.1.2. Descrição do objeto, contendo as informações similares à especificação do Termo de Referência.
 (...) 
6.3. Nos valores propostos estarão inclusos todos os custos operacionais, encargos previdenciários, trabalhistas, tributários, comerciais e quaisquer outros que incidam direta ou indiretamente na prestação dos serviços, apurados mediante o preenchimento do modelo de Planilha de Custos e Formação de Preços, conforme anexo deste Edital; (sublinhei) 
Não há qualquer obrigatoriedade de inserção no campo "Descrição do objeto" de informações relativas à discriminação pormenorizada da composição dos preços unitários ofertados.
No voto condutor do Acórdão 401/2021-TCU-Plenário, registrei que (peça 98) :
26. Não consta do edital a obrigatoriedade de o licitante inserir no campo descrição do objeto informações pormenorizadas da composição dos preços unitários da proposta inicial. Por outro lado, em atendimento ao disposto no item 6.3 do edital (peça 3, p. 6) , na proposta original apresentada pela representante e por outras licitantes igualmente desclassificadas, as ofertas consignavam que, nos valores apresentados, estariam inclusas todas as despesas decorrentes necessárias à perfeita execução do objeto da licitação, tais como custos de aquisição e fornecimento de materiais e/ou equipamentos, mão-de-obra, impostos, leis sociais, seguros, transportes, fretes, lucros, despesas indiretas, pagamentos e encargos com funcionários, seguros, taxas, etc.
27. Quanto ao Termo de Referência, esse descreve detalhadamente o objeto em planilhas compostas por seis colunas: "Item", "Descrição", "Unidade", "Quantidade", "Valor Sinapi" e Valor Total" (peça 3, p. 31 a 109) . Conforme observado pela Selog, nos campos destinados à descrição de cada item não há previsão para o detalhamento da composição dos preços unitários, uma vez que tal informação irá depender, dentre outros elementos, da estrutura de custos de cada licitante e de sua estratégia comercial. (sublinhei) 
Reforço que a planilha mencionada no item 6.3 do edital se refere ao anexo III - Planilha de Custos e Formação de Preços-Sintética - e apresenta os seguintes campos (peça 3, p. 154) : Item; Banco; Descrição; Und; Quant.; Valor Unit; Valor Unit com BDI; Total; e Peso (%) . Portanto, os campos existentes na referida planilha não tratam de detalhamento de composição de preços.
Prossegue o Edital (peça 3, p. 7-11) :
7. DA ABERTURA DA SESSÃO, CLASSIFICAÇÃO DAS PROPOSTAS E FORMULAÇÃO DE LANCES
7.1 A abertura da presente licitação dar-se-á em sessão pública, por meio de sistema eletrônico, na data, horário e local indicados neste Edital. 
7.2 O Pregoeiro verificará as propostas apresentadas, desclassificando desde logo aquelas que não estejam em conformidade com os requisitos estabelecidos neste Edital, contenham vícios insanáveis, ilegalidades, ou não apresentem as especificações exigidas no Termo de Referência.
 (...) 
7.5 (...) . 
7.5.1 O lance deverá ser ofertado pelo valor unitário do item.
 (...) 
8 DA ACEITABILIDADE DA PROPOSTA VENCEDORA.
8.1 Encerrada a etapa de negociação, o pregoeiro examinará a proposta classificada em primeiro lugar quanto à adequação ao objeto e à compatibilidade do preço em relação ao máximo estipulado para contratação neste Edital e em seus anexos, observado o disposto no parágrafo único do art. 7º e no § 9º do art. 26 do Decreto 10.024/2019. 
8.2. A proposta a ser encaminhada deverá conter: 
 (...) 
8.2.3.1. Na composição dos preços unitários o licitante deverá apresentar discriminadamente as parcelas relativas à mão de obra, materiais, equipamentos e serviços; 
8.2.3.2. Nos preços cotados deverão estar incluídos todos os insumos que os compõem, tais como despesas com impostos, taxas, fretes, seguros e quaisquer outros que incidam na contratação do objeto; 
8.2.3.3. Todos os dados informados pelo licitante em sua planilha deverão refletir com fidelidade os custos especificados e a margem de lucro pretendida; 
8.2.3.4. Não se admitirá, na proposta de preços, custos identificados mediante o uso da expressão "verba" ou de unidades genéricas.
 (...) 
8.2.5. Benefícios e Despesas Indiretas - BDI, detalhando todos os seus componentes, inclusive em forma percentual, conforme modelo anexo ao Edital;
 (...) 
8.2.5.7. Quanto aos custos indiretos incidentes sobre as parcelas relativas ao fornecimento de materiais e equipamentos, o licitante deverá apresentar um percentual reduzido de BDI, compatível com a natureza do objeto, conforme modelo anexo ao Edital;
 (...) 
8.12 O Pregoeiro poderá convocar o licitante para enviar documento digital complementar, (...) , no prazo de 2 (duas) horas, sob pena de não aceitação da proposta.
8.12.1. O prazo estabelecido poderá ser prorrogado pelo Pregoeiro por solicitação escrita e justificada do licitante, formulada antes de findo o prazo estabelecido, e formalmente aceita pelo Pregoeiro. 
 (sublinhei) 
Conforme já havia mencionado no voto condutor do Acórdão 401/2021-TCU-Plenário (peça 98) , o tratamento dado para a proposta vencedora é pormenorizado no que diz respeito ao valor ofertado, especialmente quanto aos termos do item 8.2.3 do edital. Friso que esse detalhamento não consta do regramento referente à proposta inicial na forma estabelecida pelo item 6. De fato, o Pregão Eletrônico para Registro de Preços 30/2020 não exigiu dos licitantes a apresentação de planilha de preços detalhados para a proposta inicial, não havendo de se falar em vinculação ao edital quando este não traz tal exigência. E, por conseguinte, não caberia a desclassificação de licitantes com base na ausência desse detalhamento.
Destaco que esse detalhamento de preços foi exigido somente para a proposta referente ao lance vencedor. Tal momento para essa apresentação decorre do edital e não pode ser alterada pelo fato de a GHS Artex Construções, Serviços e Reformas Eireli ter anexado a sua proposta inicial planilha intitulada "Composições de Custos Unitários" (peça 139, p. 161-246) ou em virtude de a Pelt Projetos e Construções Ltda. - ME ter discriminado em sua proposta inicial a composição de seus preços unitários em parcelas correspondentes a "material", "mão de obra", "equipamentos" e "valor total [unitário] com BDI" (peça 139, p. 150-160) .
Em ambas as propostas, o percentual referente a Benefícios e Despesas Indiretas (BDI) adotado pela GHS e pela Pelt foi de 27,64%, percentual idêntico ao valor de referência informado no Apêndice I - Planilha de Composição do BDI do edital (peça 3, p. 134-135) , tendo por base o Acórdão 2622/2013-TCU-Plenário. À exceção do BDI, conforme verificado pela unidade instrutiva, o nível de detalhamento das propostas da GHS e da Pelt são distintos. Essa diferenciação evidencia a ausência de um padrão para apresentação das informações que viriam a ser posteriormente exigidas dos licitantes vencedores.
Ainda que exista uma diferença de R$ 4.942.435,36, entre o preço homologado de R$ 13.309.661,83 e o preço da representante de R$ 8.367.226,47, descrito no quadro do item 4 deste voto para os grupos 1, 3, 4, 5, 6 e 8, considero que as justificativas apresentadas pelos Srs. Filipe da Silva Costa Souza Ferreira, na qualidade de pregoeiro, e Alexandre Ricardo Santos de Quadros, na condição de ordenador de despesas, indicam não ter havido direcionamento do certame, locupletamento ou qualquer tipo de benefício por parte dos responsáveis.
Registro, no entanto, que a diferença de R$ 4.942.435,36 se refere aos preços ofertados pela representante, de modo que a diferença pode ser ainda maior, uma vez que, nos grupos 1, 3, 4, 5, 6 e 8, ao menos uma das licitantes - MCK Reformas e Construções Ltda. e Engeplan Soluções Reformas e Construções Ltda. - ofertou preços menores que a representante e, assim como a representante, foram desclassificadas em decorrência de não apresentação do detalhamento da composição de preços, quando sequer foram convocadas para enviar a proposta ajustada ao menor lance.
Cito, por exemplo, o item 143 do grupo 5, em que a representante não foi a única licitante desclassificada do certame por não ter enviado a planilha ajustada ao lance ofertado. Outras quatro empresas foram desclassificadas pelo mesmo motivo (Engeplan Soluções Reformas e Construções Ltda., MCK Reformas e Construções Ltda., Real Refor Serviços Comércio e Manutenção Predial Ltda. e Romarfel Comércio e Serviços Ltda.) . O quadro a seguir demonstra o que ocorreu no item 143, que, após a recusa de três propostas - R$ 1,1 (Real Forte) , R$ 1,00 (MCK) , R$ 1,36 (Real Refor) -, foi aceita a proposta no valor de R$ 2,04.
	Eventos do Item 143

	Evento
	Data
	Observações

	Recusa
	06/05/2020 13:40:17
	Recusa da proposta. Fornecedor: ENGEPLAN SOLUCOES REFORMAS E CONSTRUCOES LTDA, CNPJ/CPF: 30.001.625/0001-39, pelo melhor lance de R$ 3,3000. Motivo: O licitante deixou de enviar sua proposta, COM O DETALHAMENTO DA COMPOSIÇÃO DOS PREÇOS QUE O FEZ CHEGAR AO VALOR OFERTADO. Portanto, fica caracterizado o não cumprimento do disposto nos itens 8.2.2, 8.2.3 e seus seguintes subitens do Edital de convocação do certame licitatório.

	Aceite
	06/05/2020 13:40:41
	Aceite individual da proposta. Fornecedor: NANO BITS SERVICOS ESPECIALIZADOS EIRELI, CNPJ/CPF: 27.819.676/0001-68, pelo melhor lance de R$ 1,1000.

	Inabilitado
	07/05/2020 10:18:58
	Inabilitação da proposta. Fornecedor: NANO BITS SERVICOS ESPECIALIZADOS EIRELI, CNPJ/CPF: 27.819.676/0001-68, pelo melhor lance de R$ 1,1000. Motivo: O licitante deixou de enviar a CERTIDÃO NEGATIVA DE FALÊNCIA expedida pelo distribuidor da sede de seu estabelecimento. Com isso, resta à Administração INABILITAR sua proposta, de acordo com o item 9.10.1 do Edital de convocação do certame licitatório.

	Recusa
	07/05/2020 10:31:27
	Recusa da proposta. Fornecedor: REAL FORTE MANUTENCAO PREDIAL EIRELI, CNPJ/CPF: 15.656.953/0001-80, pelo melhor lance de R$ 1,1000. Motivo: O licitante deixou de enviar sua proposta, COM O DETALHAMENTO DA COMPOSIÇÃO DOS PREÇOS QUE O FEZ CHEGAR AO VALOR OFERTADO. Portanto, fica caracterizado o não cumprimento do disposto nos itens 8.2.2, 8.2.3 e seus seguintes subitens do Edital de convocação do certame licitatório.

	Recusa
	07/05/2020 10:32:06
	Recusa da proposta. Fornecedor: MCK REFORMAS E CONSTRUCOES LTDA, CNPJ/CPF: 32.538.089/0001-30, pelo melhor lance de R$ 1,0000. Motivo: O licitante deixou de enviar sua proposta, COM O DETALHAMENTO DA COMPOSIÇÃO DOS PREÇOS QUE O FEZ CHEGAR AO VALOR OFERTADO. Portanto, fica caracterizado o não cumprimento do disposto nos itens 8.2.2, 8.2.3 e seus seguintes subitens do Edital de convocação do certame licitatório.

	Recusa
	07/05/2020 10:32:49
	Recusa da proposta. Fornecedor: REAL REFOR SERVICOS COMERCIO E MANUTENCAO PREDIAL LTDA, CNPJ/CPF: 06.071.065/0001-04, pelo melhor lance de R$ 1,3600. Motivo: O licitante deixou de enviar sua proposta, COM O DETALHAMENTO DA COMPOSIÇÃO DOS PREÇOS QUE O FEZ CHEGAR AO VALOR OFERTADO. Portanto, fica caracterizado o não cumprimento do disposto nos itens 8.2.2, 8.2.3 e seus seguintes subitens do Edital de convocação do certame licitatório.

	Aceite
	07/05/2020 15:06:36
	Aceite individual da proposta. Fornecedor: PELT PROJETOS E CONSTRUCOES LTDA, CNPJ/CPF: 15.583.839/0001-77, pelo melhor lance de R$ 1,1700.

	Recusa
	12/05/2020 13:53:59
	Recusa da proposta. Fornecedor: PELT PROJETOS E CONSTRUCOES LTDA, CNPJ/CPF: 15.583.839/0001-77, pelo melhor lance de R$ 1,1700. Motivo: Por não ter enviado a documentação exigida, conforme dispõem o item 8.12 do Edital de convocação.

	Recusa
	12/05/2020 13:57:52
	Recusa da proposta. Fornecedor: ROMARFEL COMERCIO E SERVICOS LTDA, CNPJ/CPF: 08.318.369/0001-59, pelo melhor lance de R$ 2,2500. Motivo: O licitante deixou de enviar sua proposta, COM O DETALHAMENTO DA COMPOSIÇÃO DOS PREÇOS QUE O FEZ CHEGAR AO VALOR OFERTADO. Portanto, fica caracterizado o não cumprimento do disposto nos itens 8.2.2, 8.2.3 e seus seguintes subitens do Edital de convocação do certame licitatório.

	Aceite
	12/05/2020 14:13:40
	Aceite individual da proposta. Fornecedor: GHS ARTEX CONSTRUCOES SERVICOS E REFORMAS EIRELI, CNPJ/CPF: 07.825.261/0001-90, pelo melhor lance de R$ 2,0400.

	Habilitado
	14/05/2020 14:03:28
	Habilitação individual da proposta. Fornecedor: GHS ARTEX CONSTRUCOES SERVICOS E REFORMAS EIRELI, CNPJ/CPF: 07.825.261/0001-90, pelo melhor lance de R$ 2,0400.

Outro exemplo é o item 90 (grupo 3) , em que foram desclassificadas as propostas das licitantes MCK e Real Forte (R$ 6,00 e R$ 6,53, respectivamente) e habilitada a empresa Epodonto pelo valor R$ de R$ 7,70. Na sequência, o item foi adjudicado para a empresa Pelt Projetos e Construções Ltda. - ME pelo valor de R$ 9,25, como se depreende da segunda ata complementar (peça 6) . 
No item 98 (grupo 4) , também se verificou a aceitação de proposta no valor de R$ 36,70 (Epodonto) e descartadas as ofertas de R$ 29,89 e R$ 30,00, das licitantes MCK e Real Forte, respectivamente. Ao final, o item foi adjudicado à empresa Pelt, pelo valor de R$ 32,34, conforme a segunda ata complementar (peça 6) . 
Dessa forma, as justificativas dos responsáveis não afastam a irregularidade concernente à desclassificação de dezenove licitantes, motivada por uma interpretação equivocada dos responsáveis, em função da leitura do art. 21 do Decreto 5.450/2005 em cotejo com o art. 26 do Decreto 10.024/2019, de que as empresas não teriam registrado no sistema e enviado proposta inicial, "com detalhamento da composição dos preços que fez chegar ao valor ofertado", consistindo em "detalhamento de todos os custos operacionais, encargos previdenciários, trabalhistas, tributários, comerciais e quaisquer outros que incidam direta ou indiretamente na prestação dos serviços, apurados mediante o preenchimento do modelo de Planilha de Custos e Formação de Preços".
Nesse sentido, perfilho do entendimento da Selog no sentido de rejeitar as razões de justificativas apresentadas pelos Srs. Filipe da Silva Costa Souza Ferreira, na qualidade de pregoeiro, e Alexandre Ricardo Santos de Quadros, na condição de ordenador de despesas, por não afastarem a irregularidade apontada no item 9.4.1 do Acórdão 401/2021-TCU-Plenário que resultou na desclassificação de dezenove licitantes.
Audiência referente ao item 9.4.2 do Acórdão 401/2021-TCU-Plenário
Razões de justificativa do Sr. Filipe da Silva Costa Souza Ferreira
O responsável, na condição de pregoeiro, apresenta os seguintes argumentos, em síntese (peça 132, p. 1-5) :
i) as declaradas intenções de recurso recusadas teriam se limitado a "mencionar o artigo do decreto que regula o pregão eletrônico", sem expor os "motivos mínimos" da motivação para recorrer, aduzindo que: "Em todos os casos, as licitantes não indicaram de maneira específica quais preceitos legais ou quais regras do edital teriam sido efetivamente infringidos, tendo se limitado, tão somente, a consignar de maneira genérica a intenção de recorrer"; e essas empresas não atenderam ao pressuposto recursal da motivação de seu ato, havendo se limitado a afirmar a existência do direito de recorrer;
ii) ainda que o Tribunal venha a entender que a decisão de rejeitar os recursos não tenha sido a mais acertada, "tal fato não pode levar à conclusão de que este [pregoeiro] tenha cometido algum tipo de prática ilícita e deliberadamente voltada a causar prejuízo à Administração;
iii) ainda que o Tribunal "tenha concluído pela existência de irregularidades na condução do certame, não há que se pode [sic] afirmar a ocorrência de qualquer ato impelido por de má-fé ou motivado por propósito contrário ao interesse público";
iv) ainda que esta Corte tenha manifestado entendimento em sentido contrário à interpretação adotada por este pregoeiro quando da realização do certame, não há como negar a coerência e equanimidade que permearam os atos e as decisões exaradas em todas as etapas do pregão, o que evidencia a incontestável boa-fé que permeou a execução de todos os seus atos. Com isso, ainda que esta Corte de Contas tenha fixado entendimento em sentido contrário à interpretação até então adotada por este Pregoeiro quanto a alguns dos aspectos controvertidos da licitação em questão, tal divergência não pode resultar em descrença quanto à integridade do processo licitatório como um todo.
Razões de justificativa do Sr. Alexandre Ricardo Santos de Quadros
O responsável, na condição de ordenador de despesas, apresenta os seguintes argumentos, resumidamente (peças 116, p. 1-21; e peça 126, p. 1-21; peças idênticas) :
i) ser "ponto pacífico" que o juízo de admissibilidade de intenções de recurso "deve permanecer adstrito à presença dos pressupostos recursais (sucumbência, tempestividade, legitimidade, interesse e motivação) , vedada qualquer consideração antecipada quanto ao mérito da questão", sendo exatamente isso o que teria feito o pregoeiro;
ii) a recusa das intenções de recurso apresentadas pelas empresas Real Forte Manutenção Predial - Eireli, MCK Reformas e Construções Ltda. e Real Refor Serviços Comércio e Manutenção Predial Ltda. decorreu de ausência de "motivação";
iii) ser imprescindível colacionar excerto que atribui ao Acórdão 1148/2014-TCU-Plenário, Ministro Relator Benjamin Zymler (grifos no original) :
[..] a exigência de motivação da intenção de recurso pressupõe a indicação do ponto que deve ser revisto, segundo a concepção de quem recorre. Requer que se aponte de maneira específica quais preceitos legais ou quais regras do edital teriam sido efetivamente infringidos (nesse sentido o entendimento da Egrégia Sexta Turma Especializada do Tribunal Regional Federal da 2º Região, no julgamento de Apelação interposta nos autos do processo 0007304- 66.2009.4.02.5107) .
iv) excertos das intenções de recurso declaradas pelas empresas Real Forte Manutenção Predial - Eireli, MCK Reformas e Construções Ltda. e Real Refor Serviços Comércio e Manutenção Predial Ltda., apontando que, "não resta dúvidas de que os requisitos sucumbência, tempestividade, legitimidade e interesse estavam presentes", mas indaga:
...valendo-se uma vez mais da elucidativa lição trazida pelo Eminente Ministro Benjamin Zymler, no trecho do Acórdão 1148/2014-TCU-Plenário acima transcrito, onde estaria externado, neste caso, o elemento motivação, indispensável à admissibilidade da intenção recursal, que necessariamente deveria indicar, ainda que de maneira sumaríssima, qual o ponto da decisão que deve ser revisto, quais preceitos legais ou quais regras do edital teriam sido efetivamente infringidos?
v) todas as intenções de recurso citadas "carecem de um dos pressupostos de admissibilidade do recurso, consistente na ausência de motivação do ato... tendo se limitado, tão somente, a consignar de maneira genérica a intenção de recorrer", o que foi assinalado pelo pregoeiro ao rejeitar as intenções de recurso, assinalando que "em momento algum o pregoeiro adentrou ao exame das questões de mérito, tendo permanecido adstrito, conforme determina a norma, à análise dos pressupostos recursais";
vi) transcreve o registro de intenção de recurso apresentada pela empresa GHS Artex Construções, Serviços e Reformas - Eireli para exemplificar "intenção de recurso acompanhada de fundamentação mínima, ainda que adstrita à indicação do preceito legal ou dispositivo do edital supostamente desrespeitados" e, consequentemente, acolhida pelo pregoeiro. E, em seguida, cita o sumário de julgado atribuído à 5ª Turma Especializada do TRF2 que apresentaria "conclusão alinhada ao entendimento expressado por este Ordenador de Despesas no curso do presente certame" - (AC - Apelação - Recursos - Processo Cível e do Trabalho 0180277-46.2017.4.02.5101, Ricardo Perlingeiro, TRF2 - 5º Turma Especializada) ;
vii) ainda que o TCU venha a entender que "a decisão adotada pelos agentes da administração, neste caso específico, não se revelou a mais acertada, tal fato não pode induzir à conclusão de que tenha havido prática ilícita e deliberadamente voltada à causar prejuízo à Administração Pública". 
Passo a abordar, de forma conjunta, as justificativas apresentadas pelos responsáveis acerca da irregularidade anotada no item 9.4.2 do Acórdão 401/2021-TCU-Plenário.
No presente caso, consoante já registrado por mim no voto condutor do Acórdão 401/2021-TCU-Plenário (peça 98) , a representante e as empresas MCK e Real Refor efetuaram o registro de intenção de recurso, conforme se observa no quadro a seguir, de acordo com os termos do art. 44, § 1º, do Decreto 10.024/2019 [As razões do recurso de que trata o caput deverão ser apresentadas no prazo de três dias], e o disposto no art. 4º, inciso XVI, da Lei 10.520/2002 [declarado o vencedor, qualquer licitante poderá manifestar imediata e motivadamente à intenção de recorrer, quando lhe será recurso, ficando os demais licitantes desde logo intimados para apresentar contrarrazões em igual número de dias, que começarão a correr do término do prazo do recorrente, sendo-lhes assegurada vista imediata dos autos]. 
Ademais, conforme salientado pela unidade instrutiva, o Sr. Filipe da Silva Costa Souza Ferreira, na qualidade de pregoeiro, rejeitou a intenção de recurso de empresas que assinalaram estar em desacordo com a "desclassificação" de suas propostas. A desclassificação ocorreu após as licitantes haverem sido admitidas a participar da fase de lances, de acordo com a Ata de Realização do Pregão Eletrônico inserida à peça 86, comparativamente com os horários de registros das intenções de recurso reproduzidas, exemplificativamente, no quadro a seguir.
	Data e horário
	Registro

	14/05/2020 14:05:14
	Registro de Intenção de Recurso. Fornecedor: Real Forte Manutenção Predial Eireli CNPJ/CPF: 15656953000180. Motivo: Manifesto a intenção de recorrer contra a decisão do pregoeiro de desclassificar esta empresa, com amparo no artigo 44 do Decreto n° 10.024/2019. Informo que as razões do recurso serão apresentadas no prazo de três dias, em campo próprio do sistema. 

	14/05/2020 14:08:45
	Registro de Intenção de Recurso. Fornecedor: MCK Reformas e Construções Ltda. CNPJ/CPF: 32538089000130. Motivo: Boa tarde. Declaro que desejo entrar com intenção de recurso na fase de julgamento da minha proposta em relação ao meu lance inicial.

	14/05/2020 14:12:53
	Registro de Intenção de Recurso. Fornecedor: Real Refor Serviços e Manutenção Predial Ltda. CNPJ/CPF: 06071065000104. Motivo: Sr pregoeiro, esta empresa tem o interesse em interpor recurso administrativo contra sua inabilitação e habilitação das empresas habilitadas.

Observa-se do quadro acima que a motivação resta evidente no inconformismo com a desclassificação das propostas, sendo esse o ponto que deveria ter sido discutido pelo Sr. Filipe da Silva Costa Souza Ferreira, na qualidade de pregoeiro, em sede recursal.
Sobre esse tema, cito excerto do voto condutor do Acórdão 5847/2018-TCU-Primeira Câmara (relator Ministro Walton Alencar Rodrigues) por ser esclarecedor, verbis:
Compulsando os autos, à peça 7, p. 5, consta que a [representante] manifestou sua intenção de recurso, no âmbito do Pregão Eletrônico 38/2017, nos seguintes termos: Registro de Intenção de Recurso. Fornecedor: [representante]. Motivo: Manifestamos intenção de interpor recurso por não concordarmos com a inabilitação da Nossa Empresa pelos motivos expostos pelo Sr. Pregoeiro, sendo-nos garantida a ampla defesa.
 (...) 
Em ambos casos, o pregoeiro rejeitou a intenção de interpor recurso, sob o argumento de que as manifestações não teriam sido devidamente motivadas e de que a empresa não teria apontado os vícios ocorridos na análise dos documentos e da proposta de preços apresentados.
Vejo que a licitante motivou sumariamente suas intenções de recurso e, conforme o dispositivo citado, teria o prazo de três dias para apresentar suas razões recursais.
Em casos análogos, o TCU tem entendido que o juízo de admissibilidade das intenções de recurso deve avaliar tão somente a presença dos pressupostos recursais de sucumbência, tempestividade, legitimidade, interesse e motivação, constituindo afronta à sua jurisprudência a denegação fundada em prévio exame de mérito do recurso. (grifei) 
Portanto, não se sustentam as argumentações dos responsáveis sobre ausência de motivação por parte das empresas, em especial da representante, para recorrer.
O Sr. Alexandre Ricardo Santos de Quadros, na qualidade de ordenador de despesas, traz como supedâneo para sua defesa excerto do Acórdão 1148/2014-TCU-Plenário (relator Ministro Benjamin Zymler) , no sentido de pretender demonstrar que o pressuposto da motivação, para ser devidamente caracterizado, requer "que se aponte de maneira específica quais preceitos legais ou quais regras do edital teriam sido efetivamente infringidos".
O trecho transcrito pelo responsável se refere à instrução de unidade técnica (peça 16, p. 4, item 29, do TC Processo 003.135/2014-4) , conforme bem observado pela Selog. No entanto, o Ministro Benjamin Zymler registrou em seu voto (TC Processo 003.135/2014-4, peça 20) :
15. Já a decisão do Sr. Pregoeiro que a rejeitou esteve assim fundamentada:
"A documentação apresentada pela empresa que ofertou o melhor lance foi analisada pela equipe técnica. De acordo com esta equipe, a documentação atendeu a todas as exigências contidas no Edital."
16. Quanto a este primeiro ponto, divirjo da análise da unidade técnica. Nos moldes acima apresentados, entendo que o Sr. Pregoeiro, de fato, analisou, antecipadamente, o mérito do recurso, decidindo por sua rejeição sumária.
17. Ao meu ver, a motivação da intenção do recurso restou evidenciada quando a representante asseverou que se insurgia "contra aceitação e habilitação da suposta vencedora do item em tela, tendo em vista que não houve a disponibilização dos documentos de habilitação da empresa". Assim, não creio que a intenção de recurso oferecida tenha carecido de um "mínimo de plausibilidade", uma vez que o indício de irregularidade supostamente praticado foi apresentado.
18. A antecipação do exame de mérito acarreta a supressão de instâncias, pois se o recurso fosse aceito e julgado improcedente, deveria ser encaminhado, de ofício, à autoridade superior, conforme previsto no art. 11, inciso VII, do Decreto 5.450/2005:
"Art. 11. Caberá ao pregoeiro, em especial:
 (...) 
VII - receber, examinar e decidir os recursos, encaminhando à autoridade competente quando mantiver sua decisão;"
19. Ademais, a declaração da intenção de recorrer contra a decisão que aponta o vencedor do pregão é feita durante a sessão. Nesta ocasião, o licitante interessado em impugná-la declina, de forma sucinta, os motivos que o levarão a manejar o recurso. Manifestada essa intenção, terá, então, três dias para deduzir de forma pormenorizada as suas razões, segundo dispõe o art. 26, caput, do Decreto 5.450/2005. A supressão dessa faculdade afeta o desenvolvimento do certame, pois prejudica o relevante controle da regularidade dos atos do procedimento licitatório exercido pelos licitantes. O desrespeito ao pleno exercício desse direito deve conduzir, em regra, à apenação dos responsáveis pela sua consumação.
20. Contudo, apesar de confirmada a situação irregular, as circunstâncias inerentes ao caso concreto levam-me a isentar os responsáveis ouvidos em audiência da apenação de multa prevista pelo art. 58 da Lei 8.443/1992. Isso porque não vislumbro, na hipótese vertente, intenção de favorecimento indevido da licitante vencedora. Igualmente, não encontro na irregularidade potencial lesivo apto a macular o certame, do qual participaram sessenta empresas e cuja proposta vencedora foi a de menor lance, não tendo sido constatado prejuízo para a Administração. (grifei) 
Assim sendo, acompanho o entendimento da unidade técnica de que o precedente citado pelo Sr. Alexandre Ricardo Santos de Quadros não socorre os responsáveis. Além disso, no presente caso que ora se analisa, a rejeição sumária da intenção de recurso veio a atingir a licitante que fizera a oferta de menor preço.
O julgado na esfera judicial, mencionado pelo Sr. Alexandre Ricardo Santos de Quadros (AC - Apelação - Recursos - Processo Cível e do Trabalho 0180277-46.2017.4.02.5101, Ricardo Perlingeiro, TRF2 - 5ª Turma Especializada) , também não tem o condão de afastar a irregularidade apontada no item 9.4.2 do Acórdão 401/2021-TCU-Plenário.
Inicialmente, tal como ressaltado pela Selog, a firme jurisprudência deste Tribunal aponta para a independência entre as instâncias, de modo que uma mesma conduta seja valorada de forma diversa, em ações de natureza penal, civil e administrativa. Apenas a sentença absolutória no juízo penal fundada no reconhecimento da inexistência material do fato ou negativa da autoria tem habilidade para repercutir no TCU e afastar a imposição de obrigações e sanções de natureza administrativa.
Além disso, a unidade instrutiva verificou que:
104. (...) o Acórdão judicial foi proferido em juízo de apelação em que o apelante era a licitante que tivera denegada sua pretensão de que houvesse declaração de nulidade de todos os atos administrativos posteriores à suposta ilegalidade em pregão eletrônico promovido pelo Instituto Brasileiro de Geografia e Estatística - IBGE, no qual houvera rejeição pelo pregoeiro de sua intenção de recurso.   
105. A apelante tivera sua proposta recusada em virtude de: (i) planilha de custos com salário inferior ao grafado no edital; (ii) intempestividade na entrega da documentação solicitada via chat; e (iii)  vários índices de percentual abaixo e em desacordo com o anexo III, da IN 2/2008. Porém, como se encontra grafado no Acórdão judicial, ao manifestar a intenção de recurso motivou sua irresignação em alegação genérica, de forma excessivamente vaga, nos seguintes termos: "adequação do instrumento normativo adotado para embasamento do preço ofertado e respectiva proposta", sem evidenciar o fundamento para interesse recursal, e mesmo tendo sua proposta sido rejeitada em razão nos três fundamentos diferentes, principalmente a intempestividade da entrega da documentação no prazo fixado pelo edital, o que fundamentou a negativa de provimento da Apelação.
106. Constata-se, portanto, não haver pertinência da situação fática então levada ao juízo com a que é tratada nesta Representação.
Nesse toada, perfilho do entendimento da Selog no sentido de rejeitar as razões de justificativas apresentadas pelos Srs. Filipe da Silva Costa Souza Ferreira, na qualidade de pregoeiro, e Alexandre Ricardo Santos de Quadros, na condição de ordenador de despesas, por não afastarem a irregularidade apontada no item 9.4.2 do Acórdão 401/2021-TCU-Plenário de rejeição sumária da intenção de recurso apresentada pela empresa representante e pelas empresas MCK Reformas e Construções Ltda. e Real Refor Serviços Comércio e Manutenção Predial Ltda.
Manifestação da GHS Artex Construções, Serviços e Reformas - Eireli
A empresa GHS, em resposta à oitiva constante do item 9.7 do Acórdão 401/2021-TCU-Plenário, afirma que (peça 120) :
i) "as decisões do Pregoeiro da Brigada de Infantaria Paraquedista, com relação ao PE 30/2020, são de sua exclusiva responsabilidade", uma vez que não houve, em nenhum momento, qualquer interferência ou ingerência por parte da empresa, assinalando que "não existe qualquer documento, evidência ou prova que demonstre uma interferência da ora peticionante nos atos praticados";
ii) cumpriu "na íntegra, todas as previsões e exigências editalícias, diferente daquelas empresas que, de maneira aventureira, participaram da licitação sem a observância integral das exigências";
iii) "este colendo TCU não se manifestou acerca daqueles preços com descontos na ordem de 80% da tabela SINAPI, que são, além de evidentemente inexequíveis, capazes de gerar um pseudo-prejuízo aos cofres públicos", considera ser necessário "rever os motivos que levaram à desclassificação das demais empresas do certame" e recapitular os acontecimentos da sessão pública no que se refere aos Grupos 5, 6 e 8, nos quais foi declarada vencedora, transcrevendo em seguida as mensagens registradas no Comprasnet;
iv) na sessão de 30/4/2020, a licitante Real Forte Manutenção Predial - Eireli terminou em primeiro lugar em quase todos os grupos, mas foi desclassificada quando se constatou que "a mesma apresentou apenas proposta simples, sem as respectivas composições e BDI. De pronto o pregoeiro desclassificou a empresa REAL FORTE por não atender ao edital e ao Decreto 10.024/2019 e deixar de encaminhar a proposta e documentos que a compunham no cadastramento do sistema";
v) a motivação e o desfecho dos recursos administrativos que manejou contra a aceitação de duas outras empresas licitantes que participaram do certame (Epodonto e Nasmello) , cujas propostas vieram a ser recusadas em razão de inconsistências no BDI informado;
vi) após julgados os recursos, a empresa foi convocada e teve sua proposta aceita, sendo aberta nova fase para manifestação de intenções de recurso, porém, nenhuma licitante manifestou intenção de recorrer;
vii) (...) "se deu por encerrado o pregão com relação aos grupos 05, 06 e 08 com a consequente adjudicação e homologação dos grupos para a GHS ARTEX, posto que, apesar de franqueada a intenção de recurso, não foi interposta por nenhuma empresa quanto a aceitação da empresa GHS ARTEX. (destaques no original) 
viii) "os valores apresentados pela empresa GHS Artex representam um desconto de aproximadamente 27% em comparação aos valores de referência publicados pela Administração Pública - tabela SINAPI".
O fato de a GHS ter cumprido "todas as previsões e exigências editalícias", conforme alegado por essa empresa, não é objeto de questionamento nestes autos. Por outro lado, a GHS não indica quais dispositivos editalícios teriam sido descumpridos pelas licitantes afastadas da disputa, em razão de haverem sido "desclassificadas" pelo pregoeiro na conclusão da fase de lances.
Com relação à análise da exequibilidade dos preços ofertados pelas licitantes que foram "desclassificadas" indevidamente pelo pregoeiro, o levantamento de elementos para avaliar suposta inexequibilidade de propostas licitatórias cabe ao próprio órgão contratante (Acórdão 330/2012-TCU-Plenário, relator Ministro Valmir Campelo) . Ademais, no presente caso, a inexequibilidade da proposta não foi o motivo da inabilitação da representante.
Assim sendo, acompanho o entendimento da unidade instrutiva de que a manifestação da empresa GHS Artex Construções, Serviços e Reformas - Eireli não fornece elementos que possam alterar as conclusões resultantes das análises até então realizadas sobre as irregularidades constatadas no Pregão Eletrônico SRP 30/2020 e apontadas nos itens 9.4.1, 9.4.2 e 9.4.3 do Acórdão 401/2021-TCU-Plenário.
Manifestação da Pelt Projetos e Construções Ltda. - ME
A empresa Pelt, em resposta à oitiva constante do item 9.7 do Acórdão 401/2021-TCU-Plenário, argumenta que (peça 133) :
i) não teve 'qualquer participação direta ou indireta quanto à mencionada irregularidade no procedimento efetuado pelo Pregoeiro, assinalando que "o Pregoeiro é pessoa desconhecida dos titulares" da empresa';
ii) "praticou preços de mercado e bem abaixo dos preços orçados pelo órgão", não tendo havido prévia impugnação das regras do edital, em razão do que entende que o "entendimento deste TCU não foi o mais acertado, especialmente porque trouxe insegurança jurídica", pois, nos termos da lei, qualquer cidadão poderia ter impugnado o edital;
iii) não recebeu "qualquer proposta ilícita de vantagem ou mesmo de facilitação para vencer o certame nos lotes que foram adjudicados em seu favor", aduzindo que a decisão do TCU "acarretou danos ao requerente, eis que se encontrava em execução contratual e realizou investimentos, havendo necessidade de recebimento dos serviços executados";
iv) atua no mercado de construção civil composta por equipe profissional e idônea, não possuindo qualquer mácula quanto a sua idoneidade profissional, sempre atuando com preços competitivos e respeitando a boa ética, as leis e as regras licitatórias e contratuais, sendo veemente contrária a qualquer conduta ilícita ou meio ilícito para obter sucesso em suas contratações.
Friso que o fato de o edital de licitação não ter sido tempestivamente impugnado pode até ser oposto à empresa licitante que deixou de fazê-lo, mas nunca ao TCU, que detém a prerrogativa de examinar todos os pontos que considerar irregulares (Acórdão 289/2014-TCU-Plenário, relator Ministro José Múcio Monteiro) .
Quanto a eventuais danos causados ao requerente, consoante alegado pela Pelt, em razão da decisão do TCU, "eis que se encontrava em execução contratual e realizou investimentos, havendo necessidade de recebimento dos serviços executados", acolho o entendimento da Selog de que a anulação de contratos decorrente de anulação do certame licitatório não impede o pagamento por serviços efetivamente executados e medidos. Ainda, sobre esse aspecto, o art. 59, parágrafo único, da Lei 8.666/1993 prescreve que:
Art. 59.  A declaração de nulidade do contrato administrativo opera retroativamente impedindo os efeitos jurídicos que ele, ordinariamente, deveria produzir, além de desconstituir os já produzidos.
Parágrafo único.  A nulidade não exonera a Administração do dever de indenizar o contratado pelo que este houver executado até a data em que ela for declarada e por outros prejuízos regularmente comprovados, contanto que não lhe seja imputável, promovendo-se a responsabilidade de quem lhe deu causa.
Portanto, acompanho o entendimento da unidade instrutiva de que a manifestação da empresa Pelt Projetos e Construções Ltda. - ME não oferece elementos que possam alterar as conclusões resultantes das análises até então realizadas sobre as irregularidades constatadas no Pregão Eletrônico SRP 30/2020 e apontadas nos itens 9.4.1, 9.4.2 e 9.4.3 do Acórdão 401/2021-TCU-Plenário.
Conclusão
Por fim, acolho o encaminhamento sugerido pela unidade instrutiva de:
i) considerar cumprida a determinação do item 9.2 do Acórdão 401/2021-TCU-Plenário;
ii) acolher as razões de justificativa de Alexandre Ricardo Santos de Quadros, na condição de ordenador de despesas, por considerá-las suficientes para afastar a irregularidade apontada no item 9.4.3 do Acórdão 401/2021-TCU-Plenário;
iii) rejeitar as razões de justificativa de Filipe da Silva Costa Souza Ferreira, na qualidade de pregoeiro, e de Alexandre Ricardo Santos de Quadros, na condição de ordenador de despesas, por não terem sido capazes de afastar as irregularidades indicadas nos itens 9.4.1 e 9.4.2 do Acórdão 401/2021-TCU-Plenário;
iv) aplicar a Filipe da Silva Costa Souza Ferreira, na qualidade de pregoeiro, e a Alexandre Ricardo Santos de Quadros, na condição de ordenador de despesas, individualmente, a multa prevista no art. 58, inciso II, da Lei 8.443/1992.
Pelo exposto, voto para que seja aprovada a minuta de acórdão que ora submeto à consideração deste Colegiado.
TCU, Sala das Sessões, em 20 de abril de 2022.
Ministro VITAL DO RÊGO 
Relator